---
title: "SAE5.EMS.01"
author: "SA"
date: "2025-10-06"
output: word_document
---

# Chargement bibliothèques
```{r}
suppressPackageStartupMessages(library(openxlsx))
suppressPackageStartupMessages(library(writexl))
suppressPackageStartupMessages(library(ggplot2))
suppressPackageStartupMessages(library(dplyr))
suppressPackageStartupMessages(library(sf))
suppressPackageStartupMessages(library(FactoMineR))
suppressPackageStartupMessages(library(WriteXLS))
suppressPackageStartupMessages(library(GGally))
suppressPackageStartupMessages(library(factoextra))
suppressPackageStartupMessages(library(leaflet))
suppressPackageStartupMessages(library(htmlwidgets))
```

# Importation des données
```{r}
# chemin <-"C:/Users/33749/OneDrive/Documents/SAE5.EMS.01-Application statistique"
chemin <-"U:/Documents/S5/SAE5.EMS.01-Application statistique"
setwd(chemin)
getwd()
electricite = openxlsx::read.xlsx("acces_electricite.xlsx", sheet="Data", startRow=4)
agriculture = openxlsx::read.xlsx("agriculture.xlsx", sheet="Data", startRow=4)
precipitations = openxlsx::read.xlsx("haut_moy_precip.xlsx", sheet="Data", startRow=4)
energie_renouv = openxlsx::read.xlsx("conso_energie_renouv.xlsx", sheet="Data", startRow=4)
croissance_pib = openxlsx::read.xlsx("croissance_PIB.xlsx", sheet="Data", startRow=4)
croissance_pop = openxlsx::read.xlsx("croissance_population.xlsx", sheet="Data", startRow=4)
emissions_co2 = openxlsx::read.xlsx("co2_par_habitant_kgCO2eq.xlsx")
esperance_vie = openxlsx::read.xlsx("esperance_vie.xlsx", sheet="Data", startRow=4)
surface_fores = openxlsx::read.xlsx("surface_forestiere.xlsx", sheet="Data", startRow=4)
taux_mort_inf = openxlsx::read.xlsx("taux_mortalite_infantile.xlsx", sheet="Data", startRow=4)
```


<!-- Test de bonne implantation -->
<!-- ```{r} -->
<!-- str(electricite) -->
<!-- str(agriculture) -->
<!-- str(precipitations) -->
<!-- str(energie_renouv) -->
<!-- str(croissance_pib) -->
<!-- str(croissance_pop) -->
<!-- str(emissions_co2) -->
<!-- str(esperance_vie) -->
<!-- str(surface_fores) -->
<!-- str(taux_mort_inf) -->
<!-- ``` -->

# Nettoyage : récupération de la dérnière année où la valeur est connue

Pour l'accès à l'électricité (% de la population)
```{r}
electricite_a=electricite$'2022' # data_a est un vecteur
n=length(electricite_a)
p=ncol(electricite)
for (annee in p:5)
  for (i in 1:n) if (is.na(electricite_a[i])) electricite_a[i]=electricite[i,annee]
sum(is.na(electricite_a)) # nombre de lignes à donnée manquante
```

Pour l'Agriculture, valeur ajouté (%du PIB)
```{r}
agriculture_a=agriculture$'2022' # data_a est un vecteur
n=length(agriculture_a)
p=ncol(agriculture)
for (annee in p:5)
  for (i in 1:n) if (is.na(agriculture_a[i])) agriculture_a[i]=agriculture[i,annee]
sum(is.na(agriculture_a)) # nombre de lignes à donnée manquante
```

Hauteur moyenne des precipitations (en mm) 
```{r}
precipitations_a=precipitations$'2022' # data_a est un vecteur
n=length(precipitations_a)
p=ncol(precipitations)
for (annee in p:5)
  for (i in 1:n) if (is.na(precipitations_a[i])) precipitations_a[i]=precipitations[i,annee]
sum(is.na(precipitations_a)) # nombre de lignes à donnée manquante
```

Pour la Croissance de la population (%annuel): 
```{r}
croissance_pop_a=croissance_pop$'2022' # data_a est un vecteur
n=length(croissance_pop_a)
p=ncol(croissance_pop)
for (annee in p:5)
  for (i in 1:n) if (is.na(croissance_pop_a[i])) croissance_pop_a[i]=croissance_pop[i,annee]
sum(is.na(croissance_pop_a)) # nombre de lignes à donnée manquante
```

Pour la Croissance du PIB par habitant (%annuel): 
```{r}
croissance_pib_a=croissance_pib$'2022' # data_a est un vecteur
n=length(croissance_pib_a)
p=ncol(croissance_pib)
for (annee in p:5)
  for (i in 1:n) if (is.na(croissance_pib_a[i])) croissance_pib_a[i]=croissance_pib[i,annee]
sum(is.na(croissance_pib_a)) # nombre de lignes à donnée manquante
```

Pour les Emissions de CO2 en KGCo2eq (kilogramme de dioxyde de carbone équivalent) par habitant
```{r}
emissions_co2_a=emissions_co2$'2022' # data_a est un vecteur
n=length(emissions_co2_a)
p=ncol(emissions_co2)
for (annee in p:5)
  for (i in 1:n) if (is.na(emissions_co2_a[i])) emissions_co2_a[i]=emissions_co2[i,annee]
sum(is.na(emissions_co2_a)) # nombre de lignes à donnée manquante
```

Pour la consommation d’energie renouvelable (% de la consommation total d’energie):
```{r}
energie_renouv_a=energie_renouv$'2022' # data_a est un vecteur
n=length(energie_renouv_a)
p=ncol(energie_renouv)
for (annee in p:5)
  for (i in 1:n) if (is.na(energie_renouv_a[i])) energie_renouv_a[i]=energie_renouv[i,annee]
sum(is.na(energie_renouv_a)) # nombre de lignes à donnée manquante
```

Pour l'Espérance de vie à la naissance, total (année)
```{r}
esperance_vie_a=esperance_vie$'2022' # data_a est un vecteur
n=length(esperance_vie_a)
p=ncol(esperance_vie)
for (annee in p:5)
  for (i in 1:n) if (is.na(esperance_vie_a[i])) esperance_vie_a[i]=esperance_vie[i,annee]
sum(is.na(esperance_vie_a)) # nombre de lignes à donnée manquante
```

Pour les surfaces forestières (% du territoire) : 
```{r}
surface_fores_a=surface_fores$'2022' # data_a est un vecteur
n=length(surface_fores_a)
p=ncol(surface_fores)
for (annee in p:5)
  for (i in 1:n) if (is.na(surface_fores_a[i])) surface_fores_a[i]=surface_fores[i,annee]
sum(is.na(surface_fores_a)) # nombre de lignes à donnée manquante
```

Pour le Taux de mortalité infantile moins de 5 ans (pour 1000 naissance)
```{r}
taux_mort_inf_a=taux_mort_inf$'2022' # data_a est un vecteur
n=length(taux_mort_inf_a)
p=ncol(taux_mort_inf)
for (annee in p:5)
  for (i in 1:n) if (is.na(taux_mort_inf_a[i])) taux_mort_inf_a[i]=taux_mort_inf[i,annee]
sum(is.na(taux_mort_inf_a)) # nombre de lignes à donnée manquante
```

# Construction de la table de données
```{r}
data_t=data.frame(pays=electricite$Country.Name, ISO=electricite$Country.Code, electricite=electricite_a,agriculture=agriculture_a,precipitations=precipitations_a,croissance_pib=croissance_pib_a,croissance_pop=croissance_pop_a,energie_renouv=energie_renouv_a,esperance_vie=esperance_vie_a,surface_fores=surface_fores_a,taux_mort_inf=taux_mort_inf_a)
nrow(data_t)
data_t <- na.omit(data_t)
nrow(data_t)
write.xlsx(data_t, file = "data_t.xlsx", rownames=TRUE)
# l'indicateur emissions_Co2 n'a pas la meme longeur que les autres, donc on le rajoute apres 
```
# Rajout de l'indicateur du nombre de catastrophes naturelles
```{r}
# install.packages(c("readxl","dplyr","janitor","writexl","countrycode"))
library(readxl)
library(dplyr)
library(janitor)
library(writexl)
library(countrycode)

# --------- Fichiers ---------
data_t_file    <- "data_t.xlsx"
disasters_file <- "disasters_natural_par_pays_annee.xlsx"
output_file    <- "data_t_avec_catastrophes_2022.xlsx"

# --------- Lecture et nettoyage ---------
data_t <- read_excel(data_t_file, sheet = 1) %>% clean_names()
disasters <- read_excel(disasters_file, sheet = 1) %>% clean_names()

message("Colonnes data_t : ", paste(names(data_t), collapse = " | "))
message("Colonnes disasters : ", paste(names(disasters), collapse = " | "))

# --------- 1) Identifier / normaliser ISO dans data_t ---------
iso_candidates <- c("iso", "iso3", "iso3c", "code", "country_code")
iso_col <- intersect(iso_candidates, names(data_t)) %>% first()

if (!is.null(iso_col)) {
  data_t <- data_t %>% rename(ISO = all_of(iso_col))
  message("Colonne ISO trouvée et renommée en 'ISO' : ", iso_col)
} else {
  country_candidates <- c("pays", "country", "country_name", "nom_pays")
  country_col <- intersect(country_candidates, names(data_t)) %>% first()
  if (is.null(country_col)) {
    # fallback : première colonne texte
    txt_cols <- names(data_t)[sapply(data_t, is.character)]
    if (length(txt_cols) == 0) stop("Aucune colonne texte trouvée pour convertir en ISO.")
    country_col <- txt_cols[1]
    message("Aucun nom explicite trouvé ; utilisation de la colonne texte : ", country_col)
  }
  data_t <- data_t %>% rename(country_for_iso = all_of(country_col))
  data_t <- data_t %>%
    mutate(ISO = countrycode(country_for_iso, origin = "country.name", destination = "iso3c"))
  n_na_iso <- sum(is.na(data_t$ISO))
  message("Conversion country -> ISO (iso3c) réalisée ; NAs = ", n_na_iso)
}

# Uniformiser ISO en majuscules
data_t <- data_t %>% mutate(ISO = toupper(as.character(ISO)))

# --------- 2) Repérer les colonnes 2022 et 2021 dans disasters ---------
year_2022_col <- names(disasters)[grepl("(^|\\D)2022(\\D|$)", names(disasters))] %>% first()
year_2021_col <- names(disasters)[grepl("(^|\\D)2021(\\D|$)", names(disasters))] %>% first()

if (is.null(year_2022_col)) stop("Colonne 2022 introuvable dans le fichier 'disasters'. Vérifie les en-têtes.")
if (is.null(year_2021_col)) {
  message("Colonne 2021 introuvable : le fallback prendra une valeur NA quand 2022 est manquante.")
} else {
  message("Colonnes trouvées : 2022 -> '", year_2022_col, "', 2021 -> '", year_2021_col, "'")
}

# --------- 3) Identifier ou créer colonne ISO dans disasters ---------
d_iso_candidates <- c("iso", "iso3", "iso3c", "country_code")
d_iso_col <- intersect(d_iso_candidates, names(disasters)) %>% first()
if (is.null(d_iso_col)) {
  if ("country" %in% names(disasters)) {
    disasters <- disasters %>%
      mutate(ISO = countrycode(country, origin = "country.name", destination = "iso3c"))
    d_iso_col <- "ISO"
    message("Pas d'ISO explicite dans disasters : conversion depuis 'country' effectuée.")
  } else {
    stop("Impossible de trouver une colonne ISO ou Country dans 'disasters'.")
  }
} else {
  disasters <- disasters %>% rename(ISO = all_of(d_iso_col))
}

# Uniformiser ISO en majuscules
disasters <- disasters %>% mutate(ISO = toupper(as.character(ISO)))

# --------- 4) Construire le tableau des catastrophes 2022 avec fallback 2021 ---------
disasters_2022 <- disasters %>%
  mutate(
    annee_2022 = as.numeric(.data[[year_2022_col]]),
    annee_2021 = if (!is.null(year_2021_col)) as.numeric(.data[[year_2021_col]]) else NA_real_,
    nb_cata_naturelles = coalesce(annee_2022, annee_2021)
  ) %>%
  select(ISO, nb_cata_naturelles)

# --------- 5) Jointure sur ISO avec data_t ---------
disasters_2022 <- disasters_2022 %>% mutate(ISO = toupper(as.character(ISO)))
result <- data_t %>% left_join(disasters_2022, by = "ISO")

# --------- 6) Rapport : combien de NA restants ? ---------
nb_na <- sum(is.na(result$nb_cata_naturelles))
message("Nombre de lignes sans valeur pour catastrophes_naturelles_2022 après fallback : ", nb_na)

# --------- 7) Sauvegarde ---------
orig_cols <- names(data_t)
new_cols <- setdiff(names(result), orig_cols)
result <- result %>% select(all_of(orig_cols), all_of(new_cols))

write_xlsx(result, output_file)
message("résultat sauvegardé dans : ", output_file)

```
```{r}
library(readxl)

data_t<- read_excel("data_t_avec_catastrophes_2022.xlsx")
head(data_t,10)
```

# Rajouter emissions de Co2 dans data_t :
```{r}
# 1. Extraire la colonne CO2 (moyenne ou année précise)
emissions_Co2 <- data.frame(
  ISO = emissions_co2$Country.Code,
  emissions_co2 = emissions_co2$'2022'   # par exemple l’année 2022
)

# 2. Ajouter Co2 dans data_t en utilisant une merge sur ISO
data_t2 <- merge(data_t, emissions_Co2, by = "ISO", all.x = TRUE)

# 3. Vérification
nrow(data_t)
nrow(data_t2)   # doit être le même nombre

head(data_t2)

data_t <- data_t2
```



# Statistiques descriptives de base
```{r}
summary(data_t) # Aperçu global
# Sélectionner uniquement les colonnes numériques
data_num <- data_t[, sapply(data_t, is.numeric)]

# Calculer les statistiques descriptives
stats_desc <- data.frame(
  Moyenne = sapply(data_num, mean, na.rm = TRUE),
  Médiane = sapply(data_num, median, na.rm = TRUE),
  Écart_type = sapply(data_num, sd, na.rm = TRUE),
  Minimum = sapply(data_num, min, na.rm = TRUE),
  Maximum = sapply(data_num, max, na.rm = TRUE)
)

# Afficher le tableau
print(stats_desc)
# write.csv(stats_desc, file = "statistiques_descriptives.csv", row.names = TRUE)
```
Interprètation: 

Électricité : 85,8% d'accès en moyenne, avec une médiane à 100% indiquant que la majorité des pays ont un accès complet, mais certains sont en retard (minimum 10,3%).

Agriculture : Contribution modeste au PIB (10,7% en moyenne), mais avec de fortes disparités entre pays (écart-type élevé de 10,8%).

Précipitations : IL y'a en moyenne 1172.2 mm de précipitaitons par an. La dispertion n'est pas du tout homogène selon les régions.

Croissance du PIB : Taux moyen positif de 3,2%, cependant la présence de valeurs négatives extrêmes (-22,7%) révèle une vulnérabilité certaine dans certains pays.

Croissance de la population : en moyenne la population croit de 1.2%, ce qui est assez modéré. Avec une distribution assez homogène entre les pays.

Émissions de CO2 : moyenne élevée (4329.07 KGCo2eq/hab) masquée par une dispersion exceptionnelle (ecart-type : 5715.57), signe de profonds écarts entre pays pollueurs et non-pollueurs.

Consommations d'énergies renouvelables : Part moyenne de 32,6% mais médiane à 24,2% confirme que peu de pays dépassent les 50% de mix renouvelable.

Espérance de vie : Bon niveau général (72,3 ans) avec une distribution relativement homogène entre pays.

Surface foréstiere : en moyenne les pays ont 31,9% de leur territoire qui est recouvert de foret, mais il y'a quand des différences notables entres les pays (ecart-type de 23.4%)

Taux de mortalité infantile : Il y'a en moyenne 27 à 28 déces d'enfants de moins de 5 ans sur 1000 enfants par pays, avec une grande dispersion selon les pays (ecart-type : 37.7)

Catastrophes naturelles : 2,4 catastrophes naturelles en moyenne par pays, mais avec une occurrence très inégale selon les régions.

# Quelques Histogrammes sur les indicateurs  
```{r}
hist(data_t$electricite, main = "Répartition de l'accès à l'électricité", xlab = "Accés à l'électricité (% de la population)",ylab="Effectif")

hist(data_t$agriculture, main = "Répartition de la valeur ajoutée de l'agriculture (% du PIB)", xlab = "Valeur ajoutée de l'agriculture (% du PIB)",ylab="Effectif")

hist(data_t$precipitations, main = "Répartition des précipitations", xlab = "Hauteur moyenne des précipitations",ylab="Effectif")

hist(data_t$croissance_pib, main = "Répartition de la croissance du PIB par habitant (% annuel)", xlab = "Croissance du PIB par habitant (% annuel)",ylab="Effectif")

hist(data_t$croissance_pop, main = "Répartition de Croissance de la population (% annuel)", xlab = "Croissance de la population (% annuel)",ylab="Effectif")

hist(data_t$energie_renouv, main = "Répartition de la consommation d’energie renouvelable (% de la consommation total d’energie)", xlab = "Consommation d’energie renouvelable",ylab="Effectif")

hist(data_t$esperance_vie, main = "Répartition de l'espérance de vie", xlab = "Espérance de vie (années)",ylab="Effectif")

hist(data_t$emissions_co2, main = "Répartition des émissions de Co2", xlab = "Emissions de Co2 (en Kgco2eq/hab)",ylab="Effectif")

hist(data_t$surface_fores, main = "Répartition des surfaces foréstieres", xlab = "Surfaces foréstieres (% du territoire)",ylab="Effectif")

hist(data_t$nb_cata_naturelles, main = "Répartition des nombres de catastrophes naturelles", xlab = "Nombre de catastrophes naturelles",ylab="Effectif")

hist(data_t$precipitations, main = "Répartition de la hauteurs moyenne des precipitations", xlab = "precipitation moyennes",ylab="Effectif")
```

# Boite à moustache de tou les indicateurs (les points representent les pays)
```{r}
library(dplyr)

# Standardisation
data_scaled <- scale(data_num) # Créer un nouveau jeu de données standardisé

# Conversion en data.frame et ajout des pays
data_scaled_df <- as.data.frame(data_scaled)
data_scaled_df$pays <- data_t$pays

# Fonction pour extraire min, Q1, mean, Q3, max + pays associés
get_stats <- function(df, var) {
 
  x <- df[[var]]
 
  # Quartiles
  q1 <- quantile(x, 0.25, na.rm = TRUE)
  q3 <- quantile(x, 0.75, na.rm = TRUE)
 
  # valeurs exactes
  vmin <- min(x, na.rm = TRUE)
  vmax <- max(x, na.rm = TRUE)
  mean_val <- mean(x, na.rm = TRUE)
 
  # pays associés
  pmin   <- df$pays[which.min(x)]
  pmax   <- df$pays[which.max(x)]
  pq1    <- df$pays[which.min(abs(x - q1))]
  pq3    <- df$pays[which.min(abs(x - q3))]
  pmean  <- df$pays[which.min(abs(x - mean_val))]
 
  data.frame(
    variable = var,
    type = c("Min", "Q1", "Moyenne", "Q3", "Max"),
    valeur = c(vmin, q1, x[which.min(abs(x - mean_val))], q3, vmax),
    pays = c(pmin, pq1, pmean, pq3, pmax)
  )
}

# Statistiques pour tous les indicateurs
indicateurs <- colnames(data_num)
stats_list <- lapply(indicateurs, function(v) get_stats(data_scaled_df, v))
stats_all <- do.call(rbind, stats_list)

# --- AFFICHAGE : BOXLOT + POINTS + LABELS ---
for (var in indicateurs) {
 
  boxplot(data_scaled_df[[var]],
          main = paste("Distribution de", var),
          ylab = "Valeur standardisée")
 
  # On sélectionne uniquement les stats du bon indicateur
  d <- stats_all[stats_all$variable == var, ]
 
  # Points : chaque statistique
  points(rep(1, nrow(d)), d$valeur,
         pch = c(19, 17, 15, 17, 19),
         cex = 1.3)
 
  # Labels à droite
  text(1.1, d$valeur,
       labels = paste(d$type, ":", d$pays),
       pos = 4, cex = 0.75)
}
```


# Diagramme de corrélation 
```{r, warning=FALSE,message=FALSE}
# data_scaled <- scale(data_num) # Créer un nouveau jeu de données standardisé

# Diagramme de corrélation entre les indicateurs
# Créer la matrice de nuages de points améliorée
point_size <- 0.5
ggpairs(
    data_num, 
    main = "Matrice de corrélation et distributions des indicateurs",
    
    # Configuration de la diagonale (Distribution de chaque variable)
    # Remplacer les histogrammes par des densités (souvent plus lisses)
    diag = list(continuous = wrap("densityDiag")),
    
    # Configuration de la partie inférieure (Nuages de points)
    # Utiliser des nuages de points plus petits
    lower = list(continuous = wrap("points", alpha = 0.5, size = point_size)),
    
    # Configuration de la partie supérieure (Coefficients de corrélation)
    # Afficher les valeurs de corrélation de Spearman (moins sensible aux outliers)
    upper = list(continuous = wrap("cor", method = "spearman", size = 3))
)
```
# interpretation des corrélations avec les nuages de points :

# Corrélations fortes
- Electricité et énergie renouvelable : 
Corr : -0,636***
Nuage : pente négative claire, les points descendent progressivement (on observe une dispersion modérée).
-> Interprétation : plus la part d’électricité augmente, moins la part d’énergie renouvelable augmente. 

- Agriculture et Espérance de vie :
Corr : -0,753***
Nuage : relation inverse très nette, forme diagonale décroissante (trés peu de dispersion).
-> Interprétation : un niveau élevé d’agriculture est associé à une faible espérance de vie. 
Les points sont très alignés -> lien structurel fort.

- Electricité et taux de mortalité infantile : 
Corr : -0,812***
Nuage : le nuage forme une ligne descendante avec peu de dispersion.
-> Interprétation : Les pays qui ont le plus accès à l'electricité, ont moins de mortalité infantile.

- Surface forestiere et précipitations :
Corr : 0,681***
Nuage : le nuage forme une pente positive claire qui descend progressivement avec une dispersion modérée.
-> Interprétation : Les pays qui ont un plus grand pourcentage de forets sur leur territoire ont aussi plus de précipitations.

- Agriculture et Taux de mortailité infantile :
Corr : 0,739***
Nuage : ligne ascendante avec peu de dispersion.
-> Interprétation : les pays avec plus d’agriculture ont aussi un taux de mortalité plus élevé.

- Electricité et Espérance de vie : 
Corr : 0,806***
Nuage : pente ascendante avec peu de dispersion.
-> Interprétation : les pays qui ont le accès à l'électricité ont aussi une plus grande esperance de vie 

-  Espérance de vie et Taux de mortailité infantile
Corr : –0.923*** (la plus forte du graphique)
Nuage : ligne très serrée, fortement décroissante.
-> Interprétation : quand l'espérance de vie diminue, le taux de mortailité infantile augmente fortement.
Relation quasi-linéaire -> indicateurs très liés.


Corrélogramme
```{r}
library(corrplot)
corrplot(cor(data_num, use = "pairwise.complete.obs"),
         method = "color",
         type = "upper", # N'afficher que la partie supérieure
         addCoef.col = "black", # Ajouter les coefficients en noir
         number.cex = 0.7) # Taille de police pour les coefficients
```
Interprétation :
Les couleurs sombres (bleu marine) indiquent de fortes corrélations positives (ex: electricite et esperance_vie à 0.75), tandis que le rouge foncé indique de fortes corrélations négatives (ex:  esperance_vie  et  taux_mort_inf  à -0.90). Ceci confirme que les indicateurs de santé/développement ( electricite ,  esperance_vie ) sont fortement liés et opposés aux indicateurs de faible développement ( agriculture ,  taux_mort_inf ). Les indicateurs comme  croissance_pib ,  precipitations  et  nb_cata_naturelles  montrent des corrélations généralement faibles, suggérant qu'ils mesurent des phénomènes distincts.

# inverser, mettre le rouge pour la corrélation positive et le bleu pour le negatif (facultatif)



## Analyse croisée (nuage de points) de certains indicateurs (2à2)

```{r}
library(ggplot2)
library(ggrepel)

# Coissance de la Population et esperance de vie
x_var <- "esperance_vie"
y_var <- "croissance_pop"

df_plot <- data_t[, c("pays", x_var, y_var)]
df_plot <- df_plot %>% na.omit()

ggplot(df_plot, aes_string(x = x_var, y = y_var, label = "pays")) +
  geom_point(size = 2) +
  geom_text_repel(size = 3, max.overlaps = 20) +
  theme_minimal() +
  labs(
    title = paste("Nuage de Points : Croissance de la population en fonction de l'esperance de vie"),
    x = "Espérance de vie (années)",
    y = "Croissance de la Population"
  )
```


```{r}
df <- data_t   # Jeu de données propre


# Espérance de vie vs Accès à l'électricité
ggplot(df, aes(x = electricite, y = esperance_vie, label = pays)) +
  geom_point() +
  geom_smooth(method = "lm", se = FALSE) +
  geom_text_repel(size = 3) +
  labs(
    title = "Espérance de vie vs Accès à l'électricité",
    x = "Accès à l'électricité (%)",
    y = "Espérance de vie (années)"
  ) +
  theme_minimal()


# Espérance de vie vs Taux de mortalité infantile (< 5 ans)
ggplot(df, aes(x = taux_mort_inf, y = esperance_vie, label = pays)) +
  geom_point() +
  geom_smooth(method = "lm", se = FALSE) +
  geom_text_repel(size = 3) +
  labs(
    title = "Espérance de vie vs Taux de mortalité infantile",
    x = "Mortalité infantile (pour 1000 naissances)",
    y = "Espérance de vie (années)"
  ) +
  theme_minimal()


#  Émissions Co2 vs Énergie renouvelable 
ggplot(df, aes(x = energie_renouv, y = emissions_co2, label = pays)) +
  geom_point() +
  geom_smooth(method = "lm", se = FALSE) +
  geom_text_repel(size = 3) +
  labs(
    title = "Énergie renouvelable vs Émissions de Co2",
    x = "Énergie renouvelable (% consommation totale)",
    y = "Émissions CO₂(en Kgco2eq/hab)"
  ) +
  theme_minimal()


# Croissance PIB vs Accessibilité à l'électricité 
ggplot(df, aes(x = electricite, y = croissance_pib, label = pays)) +
  geom_point() +
  geom_smooth(method = "lm", se = FALSE) +
  geom_text_repel(size = 3) +
  labs(
    title = "Accès à l'électricité vs Croissance du PIB",
    x = "Accès à l'électricité (%)",
    y = "Croissance PIB (%)"
  ) +
  theme_minimal()
```



# Importation de la carte monde

Maintenant que nous connaissons les caractéristiques de nos données, nous voulons les visualiser dans leur contexte géographique. La fusion des données statistiques avec les données géographiques (via left_join) nous permet de créer des cartes 
```{r}
monde <- st_read("monde.shp") 
head(monde)
dim(monde)
```
longitude et latitude represente le centroïde du pays

#Fusion des données importantes à celle de la carte
```{r}
monde_data <- left_join(monde, data_t, by=c("ISO3" = "ISO")) # On fusionne les données des indicateurs avec la carte via le code ISO3
head(monde_data)
dim(monde)
dim(monde_data)
# write.csv(monde_data, file = "monde_data.csv", row.names = TRUE)
```

# ACP

Préparation du tableau
L'objectif est de sélectionner les variables numériques pertinentes, les nommer correctement, et surtout, gérer les données manquantes avant d'exécuter l'ACP
```{r}
# Extraction de monde_data
#head(data.frame(monde_data))
donneesACP=data.frame(monde_data)[,13:23] # On sélectionne les colonnes des indicateurs
row.names(donneesACP)=data.frame(monde_data)[,3]
head(donneesACP)
dim(donneesACP)
# suppression des données manquantes
dACP=donneesACP[!is.na(apply(donneesACP,1,sum)),]
dim(dACP) # 176 pays sans donnée manquante
```
Le jeu de données initial pour l'ACP contient 246 observations (lignes,  pays/territoires, hérité de monde_data). Après suppression des données manquantes, on a 176 observations.
Il contient 11 variables (colonnes, les indicateurs numériques).


# ACP
```{r}
acp=PCA(dACP)
acp$eig
# Cercle des corrélations
plot.PCA(acp,axes=c(3,4),choix="var")
# Nuage des pays (individus)
plot.PCA(acp,axes=c(3,4),choix="ind")
```

L'analyse des valeurs propres permet de déterminer combien d'axes (dimensions) sont réellement informatifs et doivent être retenus pour l'interprétation.
Composante(Dim),   Valeur Propre (Eigenvalue), Pourcentage de Variance, Cumulatif (%)
Dim 1,             4.74                         43.08%                    43.08%
Dim 2,             1.31                         11.90%                    54.99%
Dim 3,             1.20                         10.95%                    65.94%
Dim 4,             0.97                         8.80%                     74.73%

Règle de Kaiser (Valeur Propre > 1) : Les trois premières dimensions (Dim 1, Dim 2, Dim 3) sont considérées comme significatives.

Inertie Expliquée : Ces trois dimensions expliquent ensemble près de 66% de la variance totale contenue dans vos 11 indicateurs. C'est une bonne compression de l'information.

Dominance de la Dim 1 : La première dimension est de loin la plus importante, capturant à elle seule 43.08% de la variance, ce qui est typique d'un facteur général de développement.

Plan Principal (Dim 1 & Dim 2) : Facteur de Développement (≈ 55% de la variance)
Axe 1 (Développement Humain et Infrastructures) :Oppose les pays avec le Développement élevé (Électricité, Espérance de vie) aux pays aux Défis Démographiques et Ruraux (Taux de mortalité infantile, Croissance de la population, Agriculture).
Les pays développés sont concentrés à gauche ; les pays moins développés/ruraux (comme CAF, SOM, TLS) se situent à droite.
Axe 2 (Environnemental / Croissance) :Oppose les pays avec une forte Dynamique Économique (Croissance du PIB, Précipitations) aux Pays les plus Pollueurs (Émissions de CO_2).

Plan Secondaire (Dim 3 & Dim 4) : Facteur de Risque (≈ 20% de la variance)
Axe 3 (Catastrophes et Pollution) :Sépare les pays soumis à de fortes Pressions Environnementales et de Risque (Émissions de CO_2, Catastrophes Naturelles) des autres ( ceux qui on en moins).
Axe 4 (Croissance du PIB) :Cet axe est principalement dominé par la variable Croissance du PIB.

Outliers et Profils Uniques
TLS (Timor-Leste) : Se distingue sur plusieurs axes par un profil extrême (faible développement, fortes CO_2, croissance du PIB).
USA : Se démarque sur les axes secondaires par un profil suggérant un fort niveau de Catastrophes Naturelles et CO_2 par rapport aux autres pays développés.

#Amelioration du nuage des individus
Il y a trop d'individus concentrés au centre, rendant l'identification des pays difficile. De plus, les axes 3 et 4 expliquent moins de variance, il est préférable de se concentrer sur les axes 1 et 2.

# On refait l'ACP avec ggplot pour les coordonnées (le nuage des points des individus) car on peut deplacer les labels pour qu'ils soient plus visibles
```{r}
library(ggplot2)
library(ggrepel)

# Coordonnées des individus sur les axes 1 et 2
ind_coords <- data.frame(
  Pays = rownames(acp$ind$coord),
  Dim1 = acp$ind$coord[,1],
  Dim2 = acp$ind$coord[,2]
)
ggplot(ind_coords, aes(x = Dim1, y = Dim2, label = Pays)) +
  geom_point(color = "blue", alpha = 0.6) +      # points semi-transparents
  geom_text_repel(size = 3, max.overlaps = 30) + # labels ajustés automatiquement
  theme_minimal() +
  labs(
    title = "Nuage des individus (Axes 1 et 2)",
    x = "Dim 1",
    y = "Dim 2"
  ) +
  theme(plot.title = element_text(hjust = 0.5))
```
#Avec geom_text_repel(), les labels ne se chevauchent presque jamais et tu peux identifier facilement les pays concentrés au centre.


## On peut faire un nuage entre l'axe 1 (capacité de faire  aux catastrophes naturelles) et le 4 ( l'exposition aux catastrophes). 
```{r}
# Coordonnées des individus sur les axes 1 et 4
ind_coords_1_4 <- data.frame(
  Pays = rownames(acp$ind$coord),
  Dim1 = acp$ind$coord[,1],
  Dim4 = acp$ind$coord[,4]
)
ggplot(ind_coords_1_4, aes(x = Dim1, y = Dim4, label = Pays)) +
  geom_point(color = "darkgreen", alpha = 0.6) +  # points semi-transparents
  geom_text_repel(size = 3, max.overlaps = 30) + # labels ajustés automatiquement
  theme_minimal() +
  labs(
    title = "Nuage des individus (Axes 1 et 4)",
    x = "Dim 1",
    y = "Dim 4"
  ) +
  theme(plot.title = element_text(hjust = 0.5))
```



# Classification hiérarichique
C'est une Classification Ascendante Hiérarchique (CAH) sur les 4 premieres composantes principales des données de l'ACP pour regrouper les pays.
```{r}
cp=acp$ind$coord[,1:4] # On garde les 4 premiers axes
#?hclust
cah=hclust(dist(cp),method="ward.D2") # Méthode de Ward
plot(cah,hang=-1,cex=0.6) # Dendrogramme
```
Le dendrogramme montre que la méthode de classification a réussi à regrouper les 176 pays en groupes hiérarchiques distincts basés sur leurs profils sur les quatre premières dimensions de l'ACP.
Le graphique montre comment les pays sont progressivement regroupés, des plus similaires (bas de l'arbre, hauteur proche de 0) aux moins similaires (en haut de l'arbre, hauteur jusqu'à 25).

On observe deux branches principales qui se rejoignent très haut (autour de 25), suggérant deux grands ensembles initiaux de pays. Il y a ensuite des sous-groupes qui se forment à des hauteurs inférieures (autour de 15, puis 5)
le graphique est trop encombré pour permettre une analyse précise nous allonsprocéder a une amelioration.


# Amelioration
```{r}
# install.packages(c("factoextra", "cluster"))
library(factoextra)
library(cluster)


k_classes <- 5 # la valeur de k choisie
fviz_dend(cah, 
          k = k_classes, 
          show_labels = FALSE,
          k_colors = "jco",         
          rect = TRUE,              
          rect_border = "jco",
          rect_fill = TRUE,
          main = paste("Dendrogramme (", k_classes, " classes)"),
          cex = 0.5)               # Réduit la taille des labels si possible
```
Ce graphique est la visualisation réussie de la segmentation des 176 pays en cinq groupes distincts et compacts
Les cinq couleurs (bleu foncé, jaune, rouge, bleu clair, etc.) et les rectangles mis en évidence correspondent aux 5 classes de pays.

Partition en 5 classes
```{r}
cah5=cutree(cah,5) # Création de 5 groupes de pays
#cah5
```

# Interprétation des classes

Moyenne des variables par classe

```{r}
mparclasse=function(donnees,classes)
{
  tmoy=apply(donnees,2,tapply,classes,mean)
  eff=table(classes)
  tmoy=cbind(tmoy,effectif=eff)
  row.names(tmoy)=paste("classe",1:length(table(classes)))
  tmoy=rbind(tmoy,Ensemble=c(apply(donnees,2,mean),sum(eff)))
  return(tmoy)
}
round(mparclasse(dACP,cah5),digits=2) # Moyenne par groupe
```
Classe 1 (Majoritaire, 103 pays) : Pays très développés (Électricité approximativement  99%, Espérance de vie élevée, faible mortalité infantile).Classe 4 (10 pays) : Pays développés mais à haut risque (nombre record de Catastrophes Naturelles et Croissance_PIB négative).
Classe 2 (38 pays) : Pays en développement intermédiaire caractérisés par une forte pollution (CO_2 élevée) et une mortalité infantile notable.
Classe 3 (24 pays) : Pays peu développés et ruraux (faible Électricité approximativement 38%, très forte Agriculture et plus forte Mortalité Infantile).
Classe 5 (1 pays) : Outlier extrême présentant une croissance du PIB massivement négative et des émissions de CO_2 exceptionnellement élevées.(les pays riches)
classe 1 et 5 se ressemblent un peu (voir quel pays se trouve dans la classe 5)

# Carte des pays avec les classes

Fusion des classes avec la carte
```{r}
classes=cah5
k=length(table(classes))
cl=data.frame(classes,ISO=names(classes))
mCL=merge(monde,cl,by.x="ISO3",by.y="ISO",sort=FALSE)
head(data.frame(mCL),3)
```

```{r}
plot(st_geometry(mCL), col = as.factor(mCL$classes), border = 'grey', axes = TRUE)
legend(-170,0,paste("CL",1:k,sep=""),fill=1:k, bty="n",title="Classes de pays",cex=0.6,col=1:k)
# carte avec geom_sf pour la carte vavec ggplot()
```
La carte montre une forte concentration géographique des classes, les pays développés (Classe 1, Noir) dominent l'Amérique, l'Europe de l'Ouest et l'Australie, contrastant fortement avec les pays les moins développés et ruraux (Classe 3, Vert) qui sont regroupés majoritairement en Afrique subsaharienne et en Asie du Sud.

#Carte leaflet
C'est la carte leaflet pour presenter tout les pays ou on a la valeur de l'electricité

```{r}
library(leaflet) 
library(dplyr) # Nécessaire pour la fonction filter()

# Définir l'indicateur
indicateur_a_afficher <- "electricite"

# --- FILTRAGE : Supprimer les pays où 'electricite' est NA ---
monde_data_filtre <- monde_data %>%
  filter(!is.na(electricite))

# --- Création de la palette de couleurs (basée sur le jeu de données filtré) ---
palette_electricite <- colorNumeric(
  # Palette séquentielle (du clair au foncé, donc du petit au grand)
  palette = "Blues", 
  # Domaine basé sur les données NON-NA
  domain = monde_data_filtre$electricite
  # On n'a plus besoin de na.color puisque les NA sont filtrés
)

# --- Création de la Carte Leaflet Modifiée ---
m_sans_na <- leaflet(data = monde_data_filtre) %>% # ATTENTION : Utilise le jeu de données filtré
  
  # 1. Ajouter le fond de carte
  addProviderTiles("CartoDB.Positron") %>% 
  
  # 2. Ajouter les marqueurs circulaires avec COULEUR DYNAMIQUE
  addCircleMarkers(
    ~LON, ~LAT, 
    radius = 5,
    # Utilisation de la palette
    color = ~palette_electricite(electricite), 
    fillOpacity = 0.8,
    stroke = FALSE, 
    
    # Définir le contenu du pop-up
    popup = ~paste0(
      "<b>Pays:</b> ", NAME, "<br>",
      "<b>", indicateur_a_afficher, ":</b> ", electricite, "%"
    ),
    
    # Définir le contenu du label
    label = ~NAME,
    labelOptions = labelOptions(
      style = list("font-weight" = "bold", "padding" = "3px 8px"),
      textsize = "15px",
      direction = "auto"
    )
  ) %>%
  
  # 3. AJOUT DE LA LÉGENDE
  addLegend(
    pal = palette_electricite,
    values = ~electricite, # Les valeurs pour lesquelles la légende est générée
    title = "Accès à l'électricité (%)",
    position = "bottomright",
    opacity = 1
  )

# Afficher la carte
m_sans_na

# couleur des pays en fonction de la classe, pour pouvoir zoomer pour voir la classe
# renderleaflet a la place de renderplot dans shiny pour mettre la carte 
```

C'est la carte leaflet pour presenté tout les pays ou on a la valeur de la hauteur moyenne des précipitations 
```{r}
library(leaflet) 
library(dplyr) # Nécessaire pour la fonction filter()

# --- NOUVEL INDICATEUR : Précipitations (mm/an) ---
indicateur_a_afficher <- "precipitations"
unite <- " mm/an" # Nouvelle unité pour le pop-up et la légende

# --- FILTRAGE : Supprimer les pays où 'precipitations' est NA ---
monde_data_filtre <- monde_data %>%
  filter(!is.na(precipitations))

# --- Création de la palette de couleurs ---
# J'utilise 'YlGnBu' (Yellow-Green-Blue) : clair pour les faibles précipitations, foncé pour les fortes.
palette_pluie <- colorNumeric(
  palette = "YlGnBu", 
  # Domaine basé sur les données NON-NA de 'precipitations'
  domain = monde_data_filtre$precipitations
)

# --- Création de la Carte Leaflet Modifiée ---
m_pluie <- leaflet(data = monde_data_filtre) %>% # Utilise le jeu de données filtré
  
  # 1. Ajouter le fond de carte
  addProviderTiles("CartoDB.Positron") %>% 
  
  # 2. Ajouter les marqueurs circulaires avec COULEUR DYNAMIQUE
  addCircleMarkers(
    ~LON, ~LAT, 
    radius = 5,
    # Utilisation de la nouvelle palette 'pluie'
    color = ~palette_pluie(precipitations), 
    fillOpacity = 0.8,
    stroke = FALSE, 
    
    # 3. Définir le contenu du pop-up
    popup = ~paste0(
      "<b>Pays:</b> ", NAME, "<br>",
      "<b>", indicateur_a_afficher, ":</b> ", precipitations, unite
    ),
    
    # 4. Définir le contenu du label
    label = ~NAME,
    labelOptions = labelOptions(
      style = list("font-weight" = "bold", "padding" = "3px 8px"),
      textsize = "15px",
      direction = "auto"
    )
  ) %>%
  
  # 5. AJOUT DE LA LÉGENDE
  addLegend(
    pal = palette_pluie,
    values = ~precipitations, # Les valeurs pour lesquelles la légende est générée
    title = "Précipitations annuelles (mm)",
    position = "bottomright",
    opacity = 1
  )

# Afficher la carte
m_pluie
# la ligne equatoriale est plus arosée (tropic nord plus de precipitations que le sud)
```



#----------- Analyse temporelle : évolution des émissions de C02 ---------------
# Exemple pour 2 pays (France et USA)

Extraction des données
```{r}
#emissions_C02
CO2_USA=emissions_co2[emissions_co2$Country.Code=="USA",33:55]
CO2_FRA=emissions_co2[emissions_co2$Country.Code=="FRA",33:55]
CO2_QAT=emissions_co2[emissions_co2$Country.Code=="QAT",33:55] # d'après la boite à moustache, c'est le pays (Qatar) qui emet le plus de Co2
CO2_SOM=emissions_co2[emissions_co2$Country.Code=="SOM",33:55] # d'après la boite à moustache, c'est le pays (Somalie) qui emet le moins de Co2


serie_CO2=data.frame(annee=2000:2022,CO2_USA=t(CO2_USA),CO2_FRA=t(CO2_FRA),CO2_QAT=t(CO2_QAT),CO2_SOM=t(CO2_SOM))
```


```{r}
ggplot(data=serie_CO2,aes(x=annee,y=serie_CO2$X252))+
  geom_line(aes(color="USA"))+
  geom_line(aes(y=serie_CO2$X78,color="France"))+
  labs(title = "Évolution des émissions de CO2", x = "Année", y = "Variation des émissions (%)", color = "Pays")
# Emissions de Co2 en KgCo2eq/hab
```
L’évolution des émissions de CO2 montre des tendances contrastées mais globalement décroissantes sur la période étudiée pour la France et les États‑Unis, avec plusieurs variations intermédiaires. Pour la France (ligne rouge), les émissions ont commencé légèrement au-dessus de 4 % en 2002, ont diminué progressivement jusqu’à atteindre environ -25 % en 2020, avant de remonter légèrement à environ -19 % en 2022. Cette baisse importante traduit une réduction globale des émissions, probablement liée à des politiques énergétiques et environnementales plus strictes, bien que les fluctuations indiquent des variations annuelles dues à différents facteurs économiques ou climatiques. Pour les États‑Unis (ligne bleue), les émissions ont démarré plus haut, autour de 18 % en 2002, puis ont également diminué pour atteindre environ -10 % en 2020, avant de remonter légèrement à près de 6 % en 2022. Ici encore, la tendance générale est à la baisse, mais les variations montrent que la trajectoire n’est pas linéaire et qu’elle est influencée par des cycles économiques, des événements spécifiques et des politiques de réduction des émissions.

avec le confinement (covid) il y'a une chute du a l'inactivite

En résumé, la diminution des émissions sur le long terme montre un effort de réduction de la pollution carbone, mais les oscillations annuelles indiquent que ces efforts sont sensibles aux conditions économiques et aux choix politiques.


# --- Analyse temporelle : Surface forestière ---
```{r}
FOR_USA <- surface_fores[surface_fores$Country.Code == "USA", 45:67]
FOR_FRA <- surface_fores[surface_fores$Country.Code == "FRA", 45:67]
serie_FOR <- data.frame(annee = 2000:2022, FOR_USA = t(FOR_USA), FOR_FRA = t(FOR_FRA))
```

```{r}
ggplot(data = serie_FOR, aes(x = annee,y=X252)) +
  geom_line(aes(color = "USA")) +
  geom_line(aes(y=X78, color = "France")) +
  labs(title = "Évolution des surfaces forestières", x = "Année", y = "Surface forestière (% du territoire)", color = "Pays")
```
L’évolution des surfaces forestières, mesurée en pourcentage du territoire, présente des tendances différentes pour la France et les États‑Unis. Pour la France (ligne rouge), la surface forestière commence à environ 79 % en 2000 et reste relativement stable jusqu’en 2003. Ensuite, elle connaît une légère augmentation avec quelques variations, atteignant environ 82,5 % entre 2013 et 2018, avant de diminuer légèrement pour se stabiliser autour de 82 % en 2022. Cela montre une tendance générale à l’expansion ou à la stabilité des forêts françaises sur la période, avec des variations modérées probablement liées à la gestion forestière et aux activités humaines.

Pour les États‑Unis (ligne bleue), la surface forestière commence à environ 76,5 % en 2000 et augmente légèrement pour atteindre 79 % en 2019. Elle diminue ensuite pour revenir à 76,5 % en 2021, puis remonte légèrement jusqu’à environ 77 % en 2022. Ces variations modérées suggèrent que la surface forestière aux États‑Unis reste globalement stable, mais qu’elle peut être influencée par les cycles de reboisement, les activités humaines ou les variations de mesure.

Activité modernetr genere l'artificialisation des sols, la construction des mines, datacenters, etc,... tout ca, entraine la deforestation
sols artificialisées (etanche ) - voir si c'est lié à la déforestation ou l'inverse

Résumé : La France montre une surface forestière stable et légèrement croissante autour de 82 %, tandis que les États‑Unis présentent des fluctuations plus modérées autour de 77 %. Dans les deux cas, la couverture forestière reste relativement constante, mais chaque pays connaît des variations temporaires liées à des facteurs naturels ou causés par l’homme.

# Faire de la prévision (modélisation) avec la fonction predict

# --- Modélisation simple sur les émissions de CO2 ---
Modélisation linéaire

```{r}
regCO2=lm(X252~annee,data=serie_CO2)
regCO2
plot(serie_CO2$annee,serie_CO2$X252,type='l',xlab="Année",ylab="CO2")
lines(serie_CO2$annee,regCO2$fitted.values,col="red")
```

Modélisation exponentielle

On ne peut pas transformer l'année en exponentielle, cela donne des valeurs trop grandes. 
Solution : soit on ajuste le logarithme de y à x, soit on décale les années. 
Choix : avec le logarithme.





## ---------------------------------- Rshiny ---------------------------------- ##
```{r}

```

