---
title: "SAE5.EMS.01"
author: "SA"
date: "2025-10-06"
output: word_document
---

# Chargement bibliothèques
```{r}
suppressPackageStartupMessages(library(openxlsx))
suppressPackageStartupMessages(library(writexl))
suppressPackageStartupMessages(library(ggplot2))
suppressPackageStartupMessages(library(dplyr))
suppressPackageStartupMessages(library(sf))
suppressPackageStartupMessages(library(FactoMineR))
suppressPackageStartupMessages(library(WriteXLS))
suppressPackageStartupMessages(library(GGally))
suppressPackageStartupMessages(library(factoextra))
suppressPackageStartupMessages(library(leaflet))
suppressPackageStartupMessages(library(htmlwidgets))
```

# Importation des données
```{r}
# chemin <-"C:/Users/33749/OneDrive/Documents/SAE5.EMS.01-Application statistique"
chemin <-"U:/Documents/BUT3/SAE_501_application_stat"
setwd(chemin)
getwd()
electricite = openxlsx::read.xlsx("acces_electricite.xlsx", sheet="Data", startRow=4)
agriculture = openxlsx::read.xlsx("agriculture.xlsx", sheet="Data", startRow=4)
precipitations = openxlsx::read.xlsx("haut_moy_precip.xlsx", sheet="Data", startRow=4)
energie_renouv = openxlsx::read.xlsx("conso_energie_renouv.xlsx", sheet="Data", startRow=4)
croissance_pib = openxlsx::read.xlsx("croissance_PIB.xlsx", sheet="Data", startRow=4)
croissance_pop = openxlsx::read.xlsx("croissance_population.xlsx", sheet="Data", startRow=4)
emissions_co2 = openxlsx::read.xlsx("co2_par_habitant_kgCO2eq.xlsx")
esperance_vie = openxlsx::read.xlsx("esperance_vie.xlsx", sheet="Data", startRow=4)
surface_fores = openxlsx::read.xlsx("surface_forestiere.xlsx", sheet="Data", startRow=4)
taux_mort_inf = openxlsx::read.xlsx("taux_mortalite_infantile.xlsx", sheet="Data", startRow=4)
```


<!-- Test de bonne implantation -->
<!-- ```{r} -->
<!-- str(electricite) -->
<!-- str(agriculture) -->
<!-- str(precipitations) -->
<!-- str(energie_renouv) -->
<!-- str(croissance_pib) -->
<!-- str(croissance_pop) -->
<!-- str(emissions_co2) -->
<!-- str(esperance_vie) -->
<!-- str(surface_fores) -->
<!-- str(taux_mort_inf) -->
<!-- ``` -->

# Nettoyage : récupération de la dérnière année où la valeur est connue

Pour l'accès à l'électricité (% de la population)
```{r}
electricite_a=electricite$'2022' # data_a est un vecteur
n=length(electricite_a)
p=ncol(electricite)
for (annee in p:5)
  for (i in 1:n) if (is.na(electricite_a[i])) electricite_a[i]=electricite[i,annee]
sum(is.na(electricite_a)) # nombre de lignes à donnée manquante
```

Pour l'Agriculture, valeur ajouté (%du PIB)
```{r}
agriculture_a=agriculture$'2022' # data_a est un vecteur
n=length(agriculture_a)
p=ncol(agriculture)
for (annee in p:5)
  for (i in 1:n) if (is.na(agriculture_a[i])) agriculture_a[i]=agriculture[i,annee]
sum(is.na(agriculture_a)) # nombre de lignes à donnée manquante
```

Hauteur moyenne des precipitations (en mm) 
```{r}
precipitations_a=precipitations$'2022' # data_a est un vecteur
n=length(precipitations_a)
p=ncol(precipitations)
for (annee in p:5)
  for (i in 1:n) if (is.na(precipitations_a[i])) precipitations_a[i]=precipitations[i,annee]
sum(is.na(precipitations_a)) # nombre de lignes à donnée manquante
```

Pour la Croissance de la population (%annuel): 
```{r}
croissance_pop_a=croissance_pop$'2022' # data_a est un vecteur
n=length(croissance_pop_a)
p=ncol(croissance_pop)
for (annee in p:5)
  for (i in 1:n) if (is.na(croissance_pop_a[i])) croissance_pop_a[i]=croissance_pop[i,annee]
sum(is.na(croissance_pop_a)) # nombre de lignes à donnée manquante
```

Pour la Croissance du PIB par habitant (%annuel): 
```{r}
croissance_pib_a=croissance_pib$'2022' # data_a est un vecteur
n=length(croissance_pib_a)
p=ncol(croissance_pib)
for (annee in p:5)
  for (i in 1:n) if (is.na(croissance_pib_a[i])) croissance_pib_a[i]=croissance_pib[i,annee]
sum(is.na(croissance_pib_a)) # nombre de lignes à donnée manquante
```

Pour les Emissions de CO2 en KGCo2eq (kilogramme de dioxyde de carbone équivalent) par habitant
```{r}
emissions_co2_a=emissions_co2$'2022' # data_a est un vecteur
n=length(emissions_co2_a)
p=ncol(emissions_co2)
for (annee in p:5)
  for (i in 1:n) if (is.na(emissions_co2_a[i])) emissions_co2_a[i]=emissions_co2[i,annee]
sum(is.na(emissions_co2_a)) # nombre de lignes à donnée manquante
```

Pour la consommation d’energie renouvelable (% de la consommation total d’energie):
```{r}
energie_renouv_a=energie_renouv$'2022' # data_a est un vecteur
n=length(energie_renouv_a)
p=ncol(energie_renouv)
for (annee in p:5)
  for (i in 1:n) if (is.na(energie_renouv_a[i])) energie_renouv_a[i]=energie_renouv[i,annee]
sum(is.na(energie_renouv_a)) # nombre de lignes à donnée manquante
```

Pour l'Espérance de vie à la naissance, total (année)
```{r}
esperance_vie_a=esperance_vie$'2022' # data_a est un vecteur
n=length(esperance_vie_a)
p=ncol(esperance_vie)
for (annee in p:5)
  for (i in 1:n) if (is.na(esperance_vie_a[i])) esperance_vie_a[i]=esperance_vie[i,annee]
sum(is.na(esperance_vie_a)) # nombre de lignes à donnée manquante
```

Pour les surfaces forestières (% du territoire) : 
```{r}
surface_fores_a=surface_fores$'2022' # data_a est un vecteur
n=length(surface_fores_a)
p=ncol(surface_fores)
for (annee in p:5)
  for (i in 1:n) if (is.na(surface_fores_a[i])) surface_fores_a[i]=surface_fores[i,annee]
sum(is.na(surface_fores_a)) # nombre de lignes à donnée manquante
```

Pour le Taux de mortalité infantile moins de 5 ans (pour 1000 naissance)
```{r}
taux_mort_inf_a=taux_mort_inf$'2022' # data_a est un vecteur
n=length(taux_mort_inf_a)
p=ncol(taux_mort_inf)
for (annee in p:5)
  for (i in 1:n) if (is.na(taux_mort_inf_a[i])) taux_mort_inf_a[i]=taux_mort_inf[i,annee]
sum(is.na(taux_mort_inf_a)) # nombre de lignes à donnée manquante
```

# Construction de la table de données
```{r}
data_t=data.frame(pays=electricite$Country.Name, ISO=electricite$Country.Code, electricite=electricite_a,agriculture=agriculture_a,precipitations=precipitations_a,croissance_pib=croissance_pib_a,croissance_pop=croissance_pop_a,energie_renouv=energie_renouv_a,esperance_vie=esperance_vie_a,surface_fores=surface_fores_a,taux_mort_inf=taux_mort_inf_a)
nrow(data_t)
data_t <- na.omit(data_t)
nrow(data_t)
write.xlsx(data_t, file = "data_t.xlsx", rownames=TRUE)
# l'indicateur emissions_Co2 n'a pas la meme longeur que les autres, donc on le rajoute apres 
```
# Rajout de l'indicateur du nombre de catastrophes naturelles
```{r}
# install.packages(c("readxl","dplyr","janitor","writexl","countrycode"))
library(readxl)
library(dplyr)
library(janitor)
library(writexl)
library(countrycode)

# --------- Fichiers ---------
data_t_file    <- "data_t.xlsx"
disasters_file <- "disasters_natural_par_pays_annee.xlsx"
output_file    <- "data_t_avec_catastrophes_2022.xlsx"

# --------- Lecture et nettoyage ---------
data_t <- read_excel(data_t_file, sheet = 1) %>% clean_names()
disasters <- read_excel(disasters_file, sheet = 1) %>% clean_names()

message("Colonnes data_t : ", paste(names(data_t), collapse = " | "))
message("Colonnes disasters : ", paste(names(disasters), collapse = " | "))

# --------- 1) Identifier / normaliser ISO dans data_t ---------
iso_candidates <- c("iso", "iso3", "iso3c", "code", "country_code")
iso_col <- intersect(iso_candidates, names(data_t)) %>% first()

if (!is.null(iso_col)) {
  data_t <- data_t %>% rename(ISO = all_of(iso_col))
  message("Colonne ISO trouvée et renommée en 'ISO' : ", iso_col)
} else {
  country_candidates <- c("pays", "country", "country_name", "nom_pays")
  country_col <- intersect(country_candidates, names(data_t)) %>% first()
  if (is.null(country_col)) {
    # fallback : première colonne texte
    txt_cols <- names(data_t)[sapply(data_t, is.character)]
    if (length(txt_cols) == 0) stop("Aucune colonne texte trouvée pour convertir en ISO.")
    country_col <- txt_cols[1]
    message("Aucun nom explicite trouvé ; utilisation de la colonne texte : ", country_col)
  }
  data_t <- data_t %>% rename(country_for_iso = all_of(country_col))
  data_t <- data_t %>%
    mutate(ISO = countrycode(country_for_iso, origin = "country.name", destination = "iso3c"))
  n_na_iso <- sum(is.na(data_t$ISO))
  message("Conversion country -> ISO (iso3c) réalisée ; NAs = ", n_na_iso)
}

# Uniformiser ISO en majuscules
data_t <- data_t %>% mutate(ISO = toupper(as.character(ISO)))

# --------- 2) Repérer les colonnes 2022 et 2021 dans disasters ---------
year_2022_col <- names(disasters)[grepl("(^|\\D)2022(\\D|$)", names(disasters))] %>% first()
year_2021_col <- names(disasters)[grepl("(^|\\D)2021(\\D|$)", names(disasters))] %>% first()

if (is.null(year_2022_col)) stop("Colonne 2022 introuvable dans le fichier 'disasters'. Vérifie les en-têtes.")
if (is.null(year_2021_col)) {
  message("Colonne 2021 introuvable : le fallback prendra une valeur NA quand 2022 est manquante.")
} else {
  message("Colonnes trouvées : 2022 -> '", year_2022_col, "', 2021 -> '", year_2021_col, "'")
}

# --------- 3) Identifier ou créer colonne ISO dans disasters ---------
d_iso_candidates <- c("iso", "iso3", "iso3c", "country_code")
d_iso_col <- intersect(d_iso_candidates, names(disasters)) %>% first()
if (is.null(d_iso_col)) {
  if ("country" %in% names(disasters)) {
    disasters <- disasters %>%
      mutate(ISO = countrycode(country, origin = "country.name", destination = "iso3c"))
    d_iso_col <- "ISO"
    message("Pas d'ISO explicite dans disasters : conversion depuis 'country' effectuée.")
  } else {
    stop("Impossible de trouver une colonne ISO ou Country dans 'disasters'.")
  }
} else {
  disasters <- disasters %>% rename(ISO = all_of(d_iso_col))
}

# Uniformiser ISO en majuscules
disasters <- disasters %>% mutate(ISO = toupper(as.character(ISO)))

# --------- 4) Construire le tableau des catastrophes 2022 avec fallback 2021 ---------
disasters_2022 <- disasters %>%
  mutate(
    annee_2022 = as.numeric(.data[[year_2022_col]]),
    annee_2021 = if (!is.null(year_2021_col)) as.numeric(.data[[year_2021_col]]) else NA_real_,
    nb_cata_naturelles = coalesce(annee_2022, annee_2021)
  ) %>%
  select(ISO, nb_cata_naturelles)

# --------- 5) Jointure sur ISO avec data_t ---------
disasters_2022 <- disasters_2022 %>% mutate(ISO = toupper(as.character(ISO)))
result <- data_t %>% left_join(disasters_2022, by = "ISO")

# --------- 6) Rapport : combien de NA restants ? ---------
nb_na <- sum(is.na(result$nb_cata_naturelles))
message("Nombre de lignes sans valeur pour catastrophes_naturelles_2022 après fallback : ", nb_na)

# --------- 7) Sauvegarde ---------
orig_cols <- names(data_t)
new_cols <- setdiff(names(result), orig_cols)
result <- result %>% select(all_of(orig_cols), all_of(new_cols))

write_xlsx(result, output_file)
message("résultat sauvegardé dans : ", output_file)

```
```{r}
library(readxl)

data_t<- read_excel("data_t_avec_catastrophes_2022.xlsx")
head(data_t,10)
```

# Rajouter emissions de Co2 dans data_t :
```{r}
# 1. Extraire la colonne CO2 (moyenne ou année précise)
emissions_Co2 <- data.frame(
  ISO = emissions_co2$Country.Code,
  emissions_co2 = emissions_co2$'2022'   # par exemple l’année 2022
)

# 2. Ajouter Co2 dans data_t en utilisant une merge sur ISO
data_t2 <- merge(data_t, emissions_Co2, by = "ISO", all.x = TRUE)

# 3. Vérification
nrow(data_t)
nrow(data_t2)   # doit être le même nombre

head(data_t2)

data_t <- data_t2
```



# Statistiques descriptives de base
```{r}
summary(data_t) # Aperçu global
# Sélectionner uniquement les colonnes numériques
data_num <- data_t[, sapply(data_t, is.numeric)]

# Calculer les statistiques descriptives
stats_desc <- data.frame(
  Moyenne = sapply(data_num, mean, na.rm = TRUE),
  Médiane = sapply(data_num, median, na.rm = TRUE),
  Écart_type = sapply(data_num, sd, na.rm = TRUE),
  Minimum = sapply(data_num, min, na.rm = TRUE),
  Maximum = sapply(data_num, max, na.rm = TRUE)
)

# Afficher le tableau
print(stats_desc)
# write.csv(stats_desc, file = "statistiques_descriptives.csv", row.names = TRUE)
```
Interprètation: 

Électricité : 85,43% d'accès en moyenne, avec une médiane à 100% indiquant que la majorité des pays ont un accès complet, mais certains sont en retard (minimum 10,3%).

Agriculture : Contribution modeste au PIB (10,7% en moyenne), mais avec de fortes disparités entre pays (écart-type élevé de 10,8%)..

Précipitations : IL y'a en moyenne 1172.2 mm de précipitaitons par an. La dispertion n'est pas du tout homogène selon les régions.

Croissance du PIB : Taux moyen positif de 3,2%, cependant la présence de valeurs négatives extrêmes (-22,7%) révèle une vulnérabilité certaine dans certains pays.

Croissance de la population : en moyenne la population croit de 1.2%, ce qui est assez modéré. Avec une distribution assez homogène entre les pays.

Émissions de CO2 : moyenne élevée (4329.07 KGCo2eq/hab) masquée par une dispersion exceptionnelle (ecart-type : 5715.57), signe de profonds écarts entre pays pollueurs et non-pollueurs.

Consommations d'énergies renouvelables : Part moyenne de 32,6% mais médiane à 24,2% confirme que peu de pays dépassent les 50% de mix renouvelable.

Espérance de vie : Bon niveau général (72,3 ans) avec une distribution relativement homogène entre pays.

Surface foréstiere : en moyenne les pays ont 31,9% de leur territoire qui est recouvert de foret, mais il y'a quand des différences notables entres les pays (ecart-type de 23.4%)

Taux de mortalité infantile : Il y'a en moyenne 27 à 28 déces d'enfants de moins de 5 ans sur 1000 enfants par pays, avec une grande dispersion selon les pays (ecart-type : 37.7)

Catastrophes naturelles : 2,4 catastrophes naturelles en moyenne par pays, mais avec une occurrence très inégale selon les régions.


#  Histogrammes sur les indicateurs  
```{r}
hist(data_t$electricite, main = "Répartition de l'accès à l'électricité", xlab = "Accés à l'électricité (% de la population)",ylab="Effectif")

hist(data_t$agriculture, main = "Répartition de la valeur ajoutée de l'agriculture (% du PIB)", xlab = "Valeur ajoutée de l'agriculture (% du PIB)",ylab="Effectif")

hist(data_t$precipitations, main = "Répartition des  hauteur moyen des précipitations", xlab = "Hauteur moyenne des précipitations",ylab="Effectif")

hist(data_t$croissance_pib, main = "Répartition de la croissance du PIB par habitant (% annuel)", xlab = "Croissance du PIB par habitant (% annuel)",ylab="Effectif")

hist(data_t$croissance_pop, main = "Répartition de Croissance de la population (% annuel)", xlab = "Croissance de la population (% annuel)",ylab="Effectif")

hist(data_t$energie_renouv, main = "Répartition de la consommation d’energie renouvelable (% de la consommation total d’energie)", xlab = "Consommation d’energie renouvelable",ylab="Effectif")

hist(data_t$esperance_vie, main = "Répartition de l'espérance de vie", xlab = "Espérance de vie (années)",ylab="Effectif")

hist(data_t$emissions_co2, main = "Répartition des émissions de Co2", xlab = "Emissions de Co2 (en Kgco2eq/hab)",ylab="Effectif")

hist(data_t$surface_fores, main = "Répartition des surfaces foréstieres", xlab = "Surfaces foréstieres (% du territoire)",ylab="Effectif")

hist(data_t$nb_cata_naturelles, main = "Répartition des nombres de catastrophes naturelles", xlab = "Nombre de catastrophes naturelles",ylab="Effectif")

hist(data_t$taux_mort_inf, main = "Répartition des taux de mortalité infantile", xlab = "taux_mort_inf",ylab="Effectif")
```
#interpretation de quelques histogrammes:
- Sur la repartition de la consommation d'energie renouvelable, une grande proportion des pays a une très faible part d'énergies renouvelables (0 à 40%) dans sa consommation totale. Cela suggère une dépendance marquée aux sources non renouvelables pour la majorité des pays.
Il y'a une minorite de pays qui ont une part de consommation d'energie renouvelable de 70 à 100% sur leur consommation totale d'energie, ce la nous indique u'un sous-ensemble des pays a réussi une transition énergétique ou dépend historiquement de sources renouvelables importantes.

- Sur la repartition de la hauteur moyenne des precipitations,La majorité des pays présente une hauteur moyenne de précipitations faible à modérée (moins de 1000 mm). La fréquence des observations diminue de manière monotone et significative à mesure que les précipitations augmentent, indiquant que les zones à très fortes précipitations (au-delà de 2000) sont rares.

- Sur la répartition des surfaces forestières, La variable montre une hétérogénéité structurelle. L'échantillon comprend un grand groupe de pays avec une très faible couverture forestière, moins de 20%, (potentiellement des zones arides ou très défrichées) et un groupe secondaire significatif (40%  peu pres) avec une couverture modérée/saine. Les entités avec une très forte couverture (>80%) sont anecdotiques.

- sur la repartition des taux de mortalité infantile,la majorité des pays ont un taux de mortalité infantile faible, souvent en dessous de 50. Par contre, quelques pays ont des taux très élevés, au-delà de 100, voire proches de 400. Ces valeurs extrêmes tirent la distribution vers la droite. Donc la répartition est très déséquilibrée : beaucoup de pays vont bien, mais quelques-uns sont dans une situation sanitaire vraiment grave.


# Boite à moustache de tous les indicateurs (les points representent les pays)
```{r}
library(dplyr)

# Standardisation
data_scaled <- scale(data_num) # Créer un nouveau jeu de données standardisé

# Conversion en data.frame et ajout des pays
data_scaled_df <- as.data.frame(data_scaled)
data_scaled_df$pays <- data_t$pays

# Fonction pour extraire min, Q1, mean, Q3, max + pays associés
get_stats <- function(df, var) {
 
  x <- df[[var]]
 
  # valeurs exactes
  vmin <- min(x, na.rm = TRUE)
  vmax <- max(x, na.rm = TRUE)
  mean_val <- mean(x, na.rm = TRUE)
 
  # pays associés
  pmin   <- df$pays[which.min(x)]
  pmax   <- df$pays[which.max(x)]
  pmean  <- df$pays[which.min(abs(x - mean_val))]
 
  data.frame(
    variable = var,
    type = c("Min",  "Moyenne",  "Max"),
    valeur = c(vmin, mean_val, vmax),
    pays = c(pmin,  pmean, pmax)
  )
}

# Statistiques pour tous les indicateurs
indicateurs <- colnames(data_num)
stats_list <- lapply(indicateurs, function(v) get_stats(data_scaled_df, v))
stats_all <- do.call(rbind, stats_list)

# --- AFFICHAGE : BOXLOT + POINTS + LABELS ---
for (var in indicateurs) {
 
  boxplot(data_scaled_df[[var]],
          main = paste("Distribution de", var),
          ylab = "Valeur standardisée",
          xlim = c(0.7, 1.8))

  # On sélectionne uniquement les stats du bon indicateur
  d <- stats_all[stats_all$variable == var, ]
 
  # Points : chaque statistique
  points(rep(1, nrow(d)), d$valeur,
         pch = c(19, 17, 15, 17, 19),
         cex = 1.3)
 
  # Labels à droite
  text(1.1, d$valeur,
       labels = paste(d$type, ":", d$pays),
       pos = 4, cex = 0.75)
}
```
Distribution de croissance_pib (Croissance du PIB): La distribution est étalée vers le haut. La valeur maximale (Max : Guyana) est une valeur aberrante très éloigné du reste des données, indiquant une croissance du PIB exceptionnelle. Le minimum (Min : Ukraine) est également une valeur aberrante significative dans l'autre direction. La majorité des pays ont une croissance du PIB proche de la moyenne globale, mais il existe des cas extrêmes et notables de très forte croissance (Guyana) et de forte contraction (Ukraine). 

Distribution de agriculture: Les valeurs maximales (Max : République fédérale de Somalie) sont des outliers élevés, montrant une dépendance agricole beaucoup plus forte que la norme. Le minimum (Min : Singapour) est également un outlier bas, typique d'une économie très peu dépendante de l'agriculture. La majeure partie des pays ont une part de l'agriculture dans le PIB relativement standardisée, mais un petit nombre de pays, notamment la Somalie, se démarquent par une dépendance agricole très élevée.

Distribution de esperance_vie: La valeur minimale (Min : République centrafricaine) est un outlier extrême, soulignant une espérance de vie nettement inférieure à la norme mondiale. Le maximum (Max : Japon) est élevé, mais beaucoup moins extrême, indiquant que la plupart des pays ont une espérance de vie pas trop éloignée de celle du Japon. La distribution est serrée avec une minorité de pays, notamment la République centrafricaine, qui affichent une espérance de vie très faible par rapport à la moyenne mondiale.

Distribution de croissance_pop: La majorité des pays ont un taux de croissance démographique relativement standardisé et modéré. L'Ukraine se distingue par une décroissance démographique très forte, tandis que le Qatar présente une croissance très élevée probablement due à l'immigration.


# Importation de la carte monde

Maintenant Nous souhaitons visualiser les dans leur contexte géographique. La fusion des données statistiques avec les données géographiques (via left_join) nous permet de créer des cartes  
```{r}
monde <- st_read("monde.shp") 
head(monde)
dim(monde)
```
longitude et latitude represente le centroïde du pays

#Fusion des données importantes à celle de la carte
```{r}
monde_data <- left_join(monde, data_t, by=c("ISO3" = "ISO")) # On fusionne les données des indicateurs avec la carte via le code ISO3
head(monde_data)
dim(monde)
dim(monde_data)
# write.csv(monde_data, file = "monde_data.csv", row.names = TRUE)
```


#Carte leaflet
C'est la carte leaflet pour presenter tout les pays ou on a la valeur de l'electricité

```{r}
library(leaflet) 
library(dplyr) # Nécessaire pour la fonction filter()

# Définir l'indicateur
indicateur_a_afficher <- "electricite"

# --- FILTRAGE : Supprimer les pays où 'electricite' est NA ---
monde_data_filtre <- monde_data %>%
  filter(!is.na(electricite))

# --- Création de la palette de couleurs (basée sur le jeu de données filtré) ---
palette_electricite <- colorNumeric(
  # Palette séquentielle (du clair au foncé, donc du petit au grand)
  palette = "Blues", 
  # Domaine basé sur les données NON-NA
  domain = monde_data_filtre$electricite
  # On n'a plus besoin de na.color puisque les NA sont filtrés
)

# --- Création de la Carte Leaflet Modifiée ---
m_sans_na <- leaflet(data = monde_data_filtre) %>% # ATTENTION : Utilise le jeu de données filtré
  
  # 1. Ajouter le fond de carte
  addProviderTiles("CartoDB.Positron") %>% 
  
  # 2. Ajouter les marqueurs circulaires avec COULEUR DYNAMIQUE
  addCircleMarkers(
    ~LON, ~LAT, 
    radius = 5,
    # Utilisation de la palette
    color = ~palette_electricite(electricite), 
    fillOpacity = 0.8,
    stroke = FALSE, 
    
    # Définir le contenu du pop-up
    popup = ~paste0(
      "<b>Pays:</b> ", NAME, "<br>",
      "<b>", indicateur_a_afficher, ":</b> ", electricite, "%"
    ),
    
    # Définir le contenu du label
    label = ~NAME,
    labelOptions = labelOptions(
      style = list("font-weight" = "bold", "padding" = "3px 8px"),
      textsize = "15px",
      direction = "auto"
    )
  ) %>%
  
  # 3. AJOUT DE LA LÉGENDE
  addLegend(
    pal = palette_electricite,
    values = ~electricite, # Les valeurs pour lesquelles la légende est générée
    title = "Accès à l'électricité (%)",
    position = "bottomright",
    opacity = 1
  )

# Afficher la carte
m_sans_na

# couleur des pays en fonction de la classe, pour pouvoir zoomer pour voir la classe
# renderleaflet a la place de renderplot dans shiny pour mettre la carte 
```
Cette carte montre la disparité géographique dans l'accès à l'électricité, les points représente les pays ayant des données disponibles. Les pays d'Amérique du Nord, d'Europe, d'Asie de l'Est et d'Océanie (couleur bleu foncé à marine) affichent un taux d'accès élevé (90-100%). En revanche, l'Afrique subsaharienne (couleurs bleu clair à moyen), présente la concentration la moins élevée de pays avec un faible taux d'accès (souvent inférieur à 40-50%).

C'est la carte leaflet pour presenté tout les pays ou on a la valeur de la hauteur moyenne des précipitations
```{r}
library(leaflet) 
library(dplyr) # Nécessaire pour la fonction filter()

# --- NOUVEL INDICATEUR : Précipitations (mm/an) ---
indicateur_a_afficher <- "precipitations"
unite <- " mm/an" # Nouvelle unité pour le pop-up et la légende

# --- FILTRAGE : Supprimer les pays où 'precipitations' est NA ---
monde_data_filtre <- monde_data %>%
  filter(!is.na(precipitations))

# --- Création de la palette de couleurs ---
# J'utilise 'YlGnBu' (Yellow-Green-Blue) : clair pour les faibles précipitations, foncé pour les fortes.
palette_pluie <- colorNumeric(
  palette = "YlGnBu", 
  # Domaine basé sur les données NON-NA de 'precipitations'
  domain = monde_data_filtre$precipitations
)

# --- Création de la Carte Leaflet Modifiée ---
m_pluie <- leaflet(data = monde_data_filtre) %>% # Utilise le jeu de données filtré
  
  # 1. Ajouter le fond de carte
  addProviderTiles("CartoDB.Positron") %>% 
  
  # 2. Ajouter les marqueurs circulaires avec COULEUR DYNAMIQUE
  addCircleMarkers(
    ~LON, ~LAT, 
    radius = 5,
    # Utilisation de la nouvelle palette 'pluie'
    color = ~palette_pluie(precipitations), 
    fillOpacity = 0.8,
    stroke = FALSE, 
    
    # 3. Définir le contenu du pop-up
    popup = ~paste0(
      "<b>Pays:</b> ", NAME, "<br>",
      "<b>", indicateur_a_afficher, ":</b> ", precipitations, unite
    ),
    
    # 4. Définir le contenu du label
    label = ~NAME,
    labelOptions = labelOptions(
      style = list("font-weight" = "bold", "padding" = "3px 8px"),
      textsize = "15px",
      direction = "auto"
    )
  ) %>%
  
  # 5. AJOUT DE LA LÉGENDE
  addLegend(
    pal = palette_pluie,
    values = ~precipitations, # Les valeurs pour lesquelles la légende est générée
    title = "Précipitations annuelles (mm)",
    position = "bottomright",
    opacity = 1
  )

# Afficher la carte
m_pluie
# la ligne equatoriale est plus arosée (tropic nord plus de precipitations que le sud)
```
On remarque que Les plus fortes précipitations (bleu foncé, > 2,500 mm) sont concentrées en Amérique du Sud (particulièrement l'Amazonie), en Afrique Centrale et en Asie du Sud-Est (mousson). Inversement, les plus faibles précipitations (jaune pâle, < 1,000 mm) dominent l'Afrique du Nord, le Moyen-Orient, et de vastes étendues d'Asie Centrale, correspondant aux grandes zones désertiques et aux zones tempérées continentales.


C'est la carte leaflet pour presenté tout les pays ou on a eu une catastrophe naturelle.
```{r}
library(leaflet) 
library(dplyr) # Nécessaire pour la fonction filter()

# --- NOUVEL INDICATEUR : Nombre de Catastrophes Naturelles ---
indicateur_a_afficher <- "nb_cata_naturelles"
unite <- "" # Pas d'unité spécifique pour un nombre brut

# NOTE IMPORTANTE : Assurez-vous que votre jeu de données `monde_data` (ou `data_t` si elle contient les coordonnées géographiques)
# existe et contient les colonnes `nb_cata_naturelles`, `LON`, `LAT` et `NAME`.
# J'utilise `monde_data` pour la cohérence avec les exemples précédents.

# --- FILTRAGE : Supprimer les pays où 'nb_cata_naturelles' est NA ---
monde_data_filtre <- monde_data %>%
  filter(!is.na(nb_cata_naturelles))

# --- Création de la palette de couleurs (du rouge clair au rouge foncé) ---
# La palette "Reds" de RColorBrewer correspond à votre demande.
palette_cata <- colorNumeric(
  palette = "Reds", # Rouge clair pour faible (début de la palette), Rouge foncé pour élevé (fin de la palette)
  # Domaine basé sur les données NON-NA de 'nb_cata_naturelles'
  domain = monde_data_filtre$nb_cata_naturelles
)

# --- Création de la Carte Leaflet ---
m_cata <- leaflet(data = monde_data_filtre) %>% # Utilise le jeu de données filtré
  
  # 1. Ajouter le fond de carte
  addProviderTiles("CartoDB.Positron") %>% 
  
  # 2. Ajouter les marqueurs circulaires avec COULEUR DYNAMIQUE
  addCircleMarkers(
    ~LON, ~LAT, 
    radius = 5,
    # Utilisation de la nouvelle palette 'cata'
    color = ~palette_cata(nb_cata_naturelles), 
    fillOpacity = 0.8,
    stroke = FALSE, 
    
    # 3. Définir le contenu du pop-up
    popup = ~paste0(
      "<b>Pays:</b> ", NAME, "<br>",
      "<b>Nombre de catastrophes:</b> ", nb_cata_naturelles, unite
    ),
    
    # 4. Définir le contenu du label
    label = ~NAME,
    labelOptions = labelOptions(
      style = list("font-weight" = "bold", "padding" = "3px 8px"),
      textsize = "15px",
      direction = "auto"
    )
  ) %>%
  
  # 5. AJOUT DE LA LÉGENDE
  addLegend(
    pal = palette_cata,
    values = ~nb_cata_naturelles, # Les valeurs pour lesquelles la légende est générée
    title = "Nb. de catastrophes naturelles",
    position = "bottomright",
    opacity = 1
  )

# Afficher la carte
m_cata

```

La carte montre une concentration des pays les plus touchés (points rouge foncé, $\ge 15$ catastrophes) dans les régions à forte activité, notamment l'Asie du Sud et du Sud-Est (particulièrement autour de la Chine, de l'Inde et de l'Indonésie) ainsi qu'en Amérique Centrale (autour du Mexique et des Caraïbes). L'Amérique du Nord, l'Europe et l'Amérique du Sud présentent des nombres de catastrophes généralement faibles à modérés (points rouge clair à moyen). La faible intensité des couleurs sur la majeure partie de l'Afrique et de l'Europe de l'Est indique un nombre de catastrophes enregistrées significativement inférieur à ces zones de forte concentration


# Diagramme de corrélation 
```{r, warning=FALSE,message=FALSE}
# data_scaled <- scale(data_num) # Créer un nouveau jeu de données standardisé

# Diagramme de corrélation entre les indicateurs
# Créer la matrice de nuages de points améliorée
point_size <- 0.5
ggpairs(
    data_num, 
    main = "Matrice de corrélation et distributions des indicateurs",
    
    # Configuration de la diagonale (Distribution de chaque variable)
    # Remplacer les histogrammes par des densités (souvent plus lisses)
    diag = list(continuous = wrap("densityDiag")),
    
    # Configuration de la partie inférieure (Nuages de points)
    # Utiliser des nuages de points plus petits
    lower = list(continuous = wrap("points", alpha = 0.5, size = point_size)),
    
    # Configuration de la partie supérieure (Coefficients de corrélation)
    # Afficher les valeurs de corrélation de Spearman (moins sensible aux outliers)
    upper = list(continuous = wrap("cor", method = "spearman", size = 3))
)
```
# Interpretation des corrélations avec les nuages de points :

# Corrélations fortes
- Electricité et énergie renouvelable : 
Corr : -0,633***
Nuage : pente négative claire, les points descendent progressivement (on observe une dispersion modérée).
-> Interprétation : plus la part d’électricité augmente, moins la part d’énergie renouvelable augmente. 

- Agriculture et Espérance de vie :
Corr : -0,751***
Nuage : relation inverse très nette, forme diagonale décroissante (trés peu de dispersion).
-> Interprétation : un niveau élevé d’agriculture est associé à une faible espérance de vie. 
Les points sont très alignés -> lien structurel fort.

- Electricité et taux de mortalité infantile : 
Corr : -0,814***
Nuage : le nuage forme une ligne descendante avec peu de dispersion.
-> Interprétation : Les pays qui ont le plus accès à l'electricité, ont moins de mortalité infantile.

- Surface forestiere et précipitations :
Corr : 0,685***
Nuage : le nuage forme une pente positive claire qui descend progressivement avec une dispersion modérée.
-> Interprétation : Les pays qui ont un plus grand pourcentage de forets sur leur territoire ont aussi plus de précipitations.

- Agriculture et Taux de mortailité infantile :
Corr : 0,737***
Nuage : ligne ascendante avec peu de dispersion.
-> Interprétation : les pays avec plus d’agriculture ont aussi un taux de mortalité plus élevé.

- Electricité et Espérance de vie : 
Corr : 0,808***
Nuage : pente ascendante avec peu de dispersion.
-> Interprétation : les pays qui ont le accès à l'électricité ont aussi une plus grande esperance de vie 

-  Espérance de vie et Taux de mortailité infantile
Corr : –0.923*** (la plus forte du graphique)
Nuage : ligne très serrée, fortement décroissante.
-> Interprétation : quand l'espérance de vie diminue, le taux de mortailité infantile augmente fortement.
Relation quasi-linéaire -> indicateurs très liés.

Corrélogramme
```{r}
library(corrplot)
corrplot(cor(data_num, use = "pairwise.complete.obs"),
         method = "color",
         type = "upper", # N'afficher que la partie supérieure
         addCoef.col = "black", # Ajouter les coefficients en noir
         number.cex = 0.7) # Taille de police pour les coefficients
```
Interprétation :
Les couleurs sombres (bleu marine) indiquent de fortes corrélations positives (ex: electricite et esperance_vie à 0.75), tandis que le rouge foncé indique de fortes corrélations négatives (ex:  esperance_vie  et  taux_mort_inf  à -0.90). Ceci confirme que les indicateurs de santé/développement ( electricite ,  esperance_vie ) sont fortement liés et opposés aux indicateurs de faible développement ( agriculture ,  taux_mort_inf ). Les indicateurs comme  croissance_pib ,  precipitations  et  nb_cata_naturelles  montrent des corrélations généralement faibles, suggérant qu'ils mesurent des phénomènes distincts.

# inverser, mettre le rouge pour la corrélation positive et le bleu pour le negatif (facultatif)



## Analyse croisée (nuage de points) de certains indicateurs (2à2)

```{r}
library(ggplot2)
library(ggrepel)

# Coissance de la Population et esperance de vie
x_var <- "esperance_vie"
y_var <- "croissance_pop"

df_plot <- data_t[, c("pays", x_var, y_var)]
df_plot <- df_plot %>% na.omit()

ggplot(df_plot, aes_string(x = x_var, y = y_var, label = "pays")) +
  geom_point(size = 2) +
  geom_text_repel(size = 3, max.overlaps = 20) +
  theme_minimal() +
  labs(
    title = paste("Nuage de Points : Croissance de la population en fonction de l'esperance de vie"),
    x = "Espérance de vie (années)",
    y = "Croissance de la Population"
  )
```
Le graphique montre que plus l’espérance de vie est faible, plus la croissance de la population est élevée. Les pays comme le Niger, le Tchad ou le Mali ont une espérance de vie autour de 50–60 ans mais une croissance très forte. À l’inverse, les pays avec une espérance de vie élevée comme le Japon, l’Italie ou la Grèce ont une croissance faible ou négative. On voit aussi des cas particuliers comme l’Ukraine avec une croissance très négative ou la République centrafricaine avec une espérance de vie très basse mais une croissance presque nulle. Globalement, il existe une relation inverse : les pays moins développés ont une forte croissance démographique, alors que les pays plus développés ont une faible croissance.

```{r}
df <- data_t   # Jeu de données propre

# Espérance de vie vs Accès à l'électricité
ggplot(df, aes(x = electricite, y = esperance_vie, label = pays)) +
  geom_point() +
  geom_smooth(method = "lm", se = FALSE) +
  geom_text_repel(size = 3) +
  labs(
    title = "Espérance de vie vs Accès à l'électricité",
    x = "Accès à l'électricité (%)",
    y = "Espérance de vie (années)"
  ) +
  theme_minimal()
```
Le graphique montre clairement que plus un pays a accès à l’électricité, plus l’espérance de vie est élevée. Les pays qui ont un accès très faible (autour de 10–30 %) comme le Tchad, Burundi, Niger ou la République centrafricaine ont aussi une espérance de vie basse. À partir de 70–100 % d’accès à l’électricité, on voit que l’espérance de vie monte fortement et se stabilise autour de 70–80 ans. La tendance est positive et logique : sans électricité, les services de base comme les hôpitaux, l’eau potable, la conservation des aliments ou l’éducation fonctionnent mal, donc les gens vivent moins longtemps. Ici, la relation est simple : plus d’électricité = meilleure qualité de vie = plus longue espérance de vie.


# ACP

Préparation du tableau
L'objectif est de sélectionner les variables numériques pertinentes, les nommer correctement, et surtout, gérer les données manquantes avant d'exécuter l'ACP
```{r}
# Extraction de monde_data
#head(data.frame(monde_data))
donneesACP=data.frame(monde_data)[,13:23] # On sélectionne les colonnes des indicateurs
row.names(donneesACP)=data.frame(monde_data)[,3]
head(donneesACP)
dim(donneesACP)
# suppression des données manquantes
dACP=donneesACP[!is.na(apply(donneesACP,1,sum)),]
dim(dACP) # 176 pays sans donnée manquante
```
Le jeu de données initial pour l'ACP contient 246 observations (lignes,  pays/territoires, hérité de monde_data). Après suppression des données manquantes, on a 176 observations.
Il contient 11 variables (colonnes, les indicateurs numériques).


# Réalisation de l'ACP
```{r}
acp=PCA(dACP)
acp$eig
# Cercle des corrélations
plot.PCA(acp,axes=c(3,4),choix="var")
# Nuage des pays (individus)
plot.PCA(acp,axes=c(3,4),choix="ind")
```

L'analyse des valeurs propres permet de déterminer combien d'axes (dimensions) sont réellement informatifs et doivent être retenus pour l'interprétation.
        eigenvalue            percentage of variance               cumulative percentage of variance
comp 1  4.14524731             37.6840664                          37.68407
comp 2  1.94701414             17.7001286                          55.38419
comp 3  1.06634160              9.6940145                          65.07821
comp 4  0.99525902              9.0478093                          74.12602

#--------- Analyse des Valeurs Propres ---------#

- Les deux premières dimensions, Dim 1 (37.68%) et Dim 2 (17.70%), expliquent à elles seules 55.38% de la variance totale. Ces deux axes suffisent à capter l'essentiel de l'information. On peut déjà se contenter de les interpréter.
-  La Dim 3 (9.69%) et la Dim 4 (9.05%) sont plus anecdotiques mais pas totalement inutiles, ensemble elles atteignent environ 18.74% et portent le cumul à 74.12% après Dim 4.

- Règle de Kaiser (Valeur Propre > 1) : Les trois premières dimensions (Dim 1, Dim 2, Dim 3) sont considérées comme significatives. La Dim 4 est à 0.995 donc elle est presque à la limite.

Bilan : On peut se concentrer sur les deux premiers plans (Dim 1/2 et Dim 3/4) pour une interprétation complète.

Inertie Expliquée : Ces 4 dimensions expliquent ensemble près de 74% de la variance totale contenue dans nos 11 indicateurs. C'est une bonne compression de l'information.

Dominance de la Dim 1 : La première dimension est de loin la plus importante, capturant à elle seule 37.68% de la variance.

# Cercle des Corrélations (Variables)

- Axe 1 oppose les pays à fort accès à l'électricité, forte espérance de vie et plus d’émissions de CO₂, aux pays caractérisés par une forte mortalité infantile, une forte croissance démographique, une agriculture dominante et un recours plus fort aux énergies renouvelables.

- Axe 2 oppose les pays très forestiers, fortement arrosés et à croissance économique positive, aux pays plus secs, moins boisés et où les émissions de CO₂ et la croissance de population pèsent davantage.

- Axe 3 : cet axe isole les pays dont la performance est presque uniquement dictée par une dynamique économique forte (forte croissance du PIB)

- Axe 4 : Cet axe regroupe les pays avec un grand nombre de catastrophes naturelles et une grande croissance de la polulation 

Synthèse : 
L’analyse en composantes principales met en évidence plusieurs profils de pays. Le premier axe distingue des pays développés, fortement électrifiés, à forte espérance de vie et émetteurs de Co2, de pays plus vulnérables, marqués par une mortalité infantile élevée, une forte croissance démographique et une économie largement agricole. Le second axe oppose des pays très forestiers, fortement arrosés et en croissance économique, à d’autres plus secs, moins boisés et davantage marqués par les émissions de CO2 et la pression démographique. Les axes 3 et 4 apportent des nuances supplémentaires : l’axe 3 isole essentiellement les pays dont la dynamique est tirée par une croissance du PIB, tandis que l’axe 4 met en évidence les pays confrontés à de nombreuses catastrophes naturelles et à une forte croissance de la population.



#Amelioration du nuage des individus
Il y a trop d'individus concentrés au centre, rendant l'identification des pays difficile. De plus, les axes 3 et 4 expliquent moins de variance, il est préférable de se concentrer sur les axes 1 et 2.

# On refait l'ACP avec ggplot pour les coordonnées (le nuage des points des individus) car on peut deplacer les labels pour qu'ils soient plus visibles

# Nuage de points des individus (ACP) - Axe 1 et 2
```{r}
library(ggplot2)
library(ggrepel)

# Coordonnées des individus sur les axes 1 et 2
ind_coords <- data.frame(
  Pays = rownames(acp$ind$coord),
  Dim1 = acp$ind$coord[,1],
  Dim2 = acp$ind$coord[,2]
)
ggplot(ind_coords, aes(x = Dim1, y = Dim2, label = Pays)) +
  geom_point(color = "blue", alpha = 0.6) +      # points semi-transparents
  geom_text_repel(size = 3, max.overlaps = 30) + # labels ajustés automatiquement
  theme_minimal() +
  labs(
    title = "Nuage des individus (Axes 1 et 2)",
    x = "Dim 1",
    y = "Dim 2"
  ) +
  theme(plot.title = element_text(hjust = 0.5))
```
#Avec geom_text_repel(), les labels ne se chevauchent presque jamais et on peut identifier facilement les pays concentrés au centre.


# Nuage de points des individus (ACP) - Axe 3 et 4
```{r}
library(ggplot2)
library(ggrepel)

# Coordonnées des individus sur les axes 3 et 4
ind_coords <- data.frame(
  Pays = rownames(acp$ind$coord),
  Dim3 = acp$ind$coord[,3],
  Dim4 = acp$ind$coord[,4]
)
ggplot(ind_coords, aes(x = Dim3, y = Dim4, label = Pays)) +
  geom_point(color = "blue", alpha = 0.6) +      # points semi-transparents
  geom_text_repel(size = 3, max.overlaps = 30) + # labels ajustés automatiquement
  theme_minimal() +
  labs(
    title = "Nuage des individus (Axes 3 et 4)",
    x = "Dim 3",
    y = "Dim 4"
  ) +
  theme(plot.title = element_text(hjust = 0.5))
```


# Classification hiérarichique
C'est une Classification Ascendante Hiérarchique (CAH) sur les 4 premieres composantes principales des données de l'ACP pour regrouper les pays.
```{r}
cp=acp$ind$coord[,1:4] # On garde les 4 premiers axes
#?hclust
cah=hclust(dist(cp),method="ward.D2") # Méthode de Ward
plot(cah,hang=-1,cex=0.6) # Dendrogramme
```
Le dendrogramme montre que la méthode de classification a réussi à regrouper les 176 pays en groupes hiérarchiques distincts basés sur leurs profils sur les quatre premières dimensions de l'ACP.
Le graphique montre comment les pays sont progressivement regroupés, des plus similaires (bas de l'arbre, hauteur proche de 0) aux moins similaires (en haut de l'arbre, hauteur jusqu'à 25).

On observe deux branches principales qui se rejoignent très haut (autour de 25), suggérant deux grands ensembles initiaux de pays. Il y a ensuite des sous-groupes qui se forment à des hauteurs inférieures (autour de 15, puis 5)
le graphique est trop encombré pour permettre une analyse précise nous allonsprocéder a une amelioration.

# Amelioration
```{r}
# install.packages(c("factoextra", "cluster"))
library(factoextra)
library(cluster)


k_classes <- 5 # la valeur de k choisie
fviz_dend(cah, 
          k = k_classes, 
          show_labels = FALSE,
          k_colors = "jco",         
          rect = TRUE,              
          rect_border = "jco",
          rect_fill = TRUE,
          main = paste("Dendrogramme (", k_classes, " classes)"),
          cex = 0.5)               # Réduit la taille des labels si possible
```
Ce graphique est la visualisation réussie de la segmentation des 176 pays en cinq groupes distincts et compacts
Les cinq couleurs (bleu foncé, jaune, rouge, bleu clair, etc.) et les rectangles mis en évidence correspondent aux 5 classes de pays.
Lorsque nous augmentont la valeurs de k à 7 la classe en bleu clair ne se partitionne pas mais si l'on augmente à 10 elle se scinde mais en de petits groupe ce qui rends les classes moins distinctes. 

Partition en 5 classes
```{r}
cah5=cutree(cah,5) # Création de 5 groupes de pays
#cah5
```

# Interprétation des classes

Moyenne des variables par classe

```{r}
mparclasse=function(donnees,classes)
{
  tmoy=apply(donnees,2,tapply,classes,mean)
  eff=table(classes)
  tmoy=cbind(tmoy,effectif=eff)
  row.names(tmoy)=paste("classe",1:length(table(classes)))
  tmoy=rbind(tmoy,Ensemble=c(apply(donnees,2,mean),sum(eff)))
  return(tmoy)
}
round(mparclasse(dACP,cah5),digits=2) # Moyenne par groupe
```
#Les 176 pays ont été regroupés en 5 classes distinctes.
Classe 1 :(85 pays) : Pays Très Développés et Stables.Caractérisée par des indicateurs sociaux excellents : l'Électricité (99.42%) est quasi-totale, l'Espérance de Vie (77.08) est très élevée, et la Mortalité Infantile (9.87) est très faible.Ils ont une croissance du PIB solide (2.83%).
Classe 3 :(34 pays) : Pays en Croissance Rapide.Ce groupe se distingue par la Croissance du PIB (6.32%) la plus forte, indiquant un boom économique.Malgré un bon accès à l'électricité(95.96%),ils présentent une Mortalité Infantile (21.15) notable, signe qu'ils sont en phase de rattrapage.
Classe 4: (22 pays) : Pays Développés à Risques Naturels.Leur marqueur principal est le Nombre de Catastrophes Naturelles (1.45) le plus élevé.Ils ont la plus faible croissance du PIB (1.86%) et une Mortalité Infantile (42.17) élevée.
Classe 2 :(30 pays) : Pays en Difficulté Sanitaire et Ruraux.Ce groupe est fortement pénalisé par le Taux de Mortalité Infantile (79.11), le plus critique de toutes les classes.Ils ont également une forte proportion d'Agriculture (25.89%) et utilisent beaucoup d'Énergie Renouvelable (76.63%).
Classe 5: (5 pays) : Outliers Extrêmes et Super-Pollueurs.C'est un petit groupe de pays (5) avec des indicateurs de développement parfaits (100% Électricité, Espérance de Vie la plus haute).Ils sont définis par leurs Émissions de CO2 (25178.72), qui sont cinq fois supérieures à la classe la plus polluante

# Carte des pays avec les classes

Fusion des classes avec la carte
```{r}
classes=cah5
k=length(table(classes))
cl=data.frame(classes,ISO=names(classes))
mCL=merge(monde,cl,by.x="ISO3",by.y="ISO",sort=FALSE)
head(data.frame(mCL),3)
```

```{r}
plot(st_geometry(mCL), col = as.factor(mCL$classes), border = 'grey', axes = TRUE)
legend(-170,0,paste("CL",1:k,sep=""),fill=1:k, bty="n",title="Classes de pays",cex=0.6,col=1:k)
# carte avec geom_sf pour la carte vavec ggplot()
```
La carte montre une forte concentration géographique des classes, les pays développés (Classe 1, Noir) dominent l'Amérique, l'Europe de l'Ouest et l'Australie, contrastant fortement avec les pays les moins développés et ruraux (Classe 3, Vert) qui sont regroupés majoritairement en Afrique subsaharienne et en Asie du Sud.




#----------- Analyse temporelle : évolution des émissions de C02 ---------------
Extraction des données
```{r}
# 1. Chargement des librairies (si ce n'est pas fait)
library(ggplot2)
library(tidyr)

CO2_ARG <- emissions_co2[emissions_co2$Country.Code=="ARG", 33:55]
CO2_QAT <- emissions_co2[emissions_co2$Country.Code=="QAT", 33:55]
CO2_SOM <- emissions_co2[emissions_co2$Country.Code=="SOM", 33:55]

serie_CO2_large <- data.frame(
    annee = 2000:2022,
    CO2_ARG = as.vector(t(CO2_ARG)), 
    CO2_QAT = as.vector(t(CO2_QAT)),
    CO2_SOM = as.vector(t(CO2_SOM))
)

serie_CO2_long <- serie_CO2_large %>%
    pivot_longer(
        cols = starts_with("CO2_"), 
        names_to = "Pays",
        values_to = "Emissions_CO2"
    ) %>%
    mutate(
        Pays = case_when(
            Pays == "CO2_ARG" ~ "Argentina",
            Pays == "CO2_QAT" ~ "Qatar",
            Pays == "CO2_SOM" ~ "Somalia",
            TRUE ~ Pays
        )
    )

ggplot(data = serie_CO2_long, aes(x = annee, y = Emissions_CO2, color = Pays)) +
    geom_line(linewidth = 1) +
    labs(
        title = "Évolution des émissions de CO₂ par pays (2000-2022)",
        x = "Année",
        y = "Émissions de CO2",
        color = "Pays"
    ) +
    theme_minimal()
# Emissions de Co2 en KgCo2eq/hab
```

L’évolution des émissions de CO₂ par habitant présente des tendances très différentes entre le Qatar, l’Argentine et la Somalie. Le Qatar (ligne verte) affiche de très loin les niveaux les plus élevés, dépassant régulièrement les 40 000 kgCO₂eq/habitant sur toute la période. Malgré quelques fluctuations marquées autour de 2009 et 2015, les émissions restent exceptionnellement fortes, ce qui reflète un modèle économique basé sur l’exploitation pétrolière et gazière, une forte consommation énergétique et une production industrielle intensive. L’Argentine (ligne rouge) présente des émissions beaucoup plus faibles, évoluant entre 4 000 et 5 000 kgCO₂eq/habitant. La tendance est globalement stable avec une légère hausse jusqu’en 2016, suivie de fluctuations modérées, témoignant d’un mix énergétique dominé par les hydrocarbures mais sans explosion de la consommation. Enfin, la Somalie (ligne bleue) reste à un niveau quasi nul tout au long de la période, avec des émissions très faibles (proches de 0), reflétant une industrialisation minimale, une faible consommation énergétique et des infrastructures limitées.

Résumé : Le Qatar présente des émissions extrêmement élevées et fluctuantes, l’Argentine maintient des niveaux moyens et relativement stables, tandis que la Somalie affiche des émissions quasi nulles en raison d’une très faible activité industrielle.


# --- Analyse temporelle : Surface forestière ---
```{r}
library(ggplot2)
library(tidyr)
library(dplyr)

# 1. Extraction des données surface forestière pour les 3 pays
FOR_SUR <- surface_fores[surface_fores$Country.Code == "SUR", 45:67]
FOR_CUB <- surface_fores[surface_fores$Country.Code == "CUB", 45:67]
FOR_QAT <- surface_fores[surface_fores$Country.Code == "QAT", 45:67]

# 2. Création du dataframe "large"
serie_FOR_large <- data.frame(
    annee = 2000:2022,
    FOR_SUR = as.vector(t(FOR_SUR)), 
    FOR_CUB = as.vector(t(FOR_CUB)),
    FOR_QAT = as.vector(t(FOR_QAT))
)

# 3. Conversion en format long + renommer les pays
serie_FOR_long <- serie_FOR_large %>%
    pivot_longer(
        cols = starts_with("FOR_"),
        names_to = "Pays",
        values_to = "Surface_Forestiere"
    ) %>%
    mutate(
        Pays = case_when(
            Pays == "FOR_SUR" ~ "Suriname",
            Pays == "FOR_CUB" ~ "Cuba",
            Pays == "FOR_QAT" ~ "Qatar",
            TRUE ~ Pays
        )
    )

# 4. Visualisation du graphique
ggplot(data = serie_FOR_long, aes(x = annee, y = Surface_Forestiere, color = Pays)) +
    geom_line(linewidth = 1.2) +
    labs(
        title = "Évolution des surfaces forestières - Suriname, Cuba, Qatar (2000-2022)",
        x = "Année",
        y = "Surface forestière (% du territoire)",
        color = "Pays"
    ) +
    theme_minimal()

```
L’évolution des surfaces forestières montre des dynamiques très contrastées entre le Suriname, Cuba et le Qatar. Pour Cuba (ligne rouge), la surface forestière augmente progressivement, passant d’environ 23 % en 2000 à près de 31 % en 2022. Cette hausse régulière reflète les efforts de reboisement et les politiques de restauration écologique menées depuis plusieurs années. Le Suriname (ligne bleue) présente, quant à lui, l’une des couvertures forestières les plus élevées au monde, autour de 96–98 % sur toute la période. Malgré quelques légères variations après 2013, la tendance reste globalement stable, témoignant d’une faible artificialisation du territoire et d’écosystèmes encore largement préservés. Enfin, le Qatar (ligne verte) affiche une surface forestière quasi nulle (≈ 0 %) sur l’ensemble de la période, ce qui correspond à ses conditions désertiques et à l’absence de forêts naturelles.

Résumé : Cuba montre une progression nette de ses surfaces forestières, le Suriname maintient une couverture exceptionnellement élevée et stable, tandis que le Qatar reste dépourvu de forêt en raison de son climat aride


# Faire de la prévision (modélisation) avec la fonction predict
```{r}
# 1. Préparer les données pour la France
data_FRA <- serie_FOR_long %>% 
    filter(Pays == "FOR_FRA") %>%
    select(annee, Surface_Forestiere)

# 2. Entraîner le modèle de régression linéaire (lm)
# Le modèle essaie de trouver la relation : Surface_Forestiere = a * annee + b
modele_FRA <- lm(Surface_Forestiere ~ annee, data = data_FRA)

# Créer un nouveau data.frame avec les années à prédire
nouvelles_annees <- data.frame(annee = 2023:2025)
# Effectuer la prévision
predictions_FRA <- predict(
    object = modele_FRA,        # Le modèle entraîné (lm dans cet exemple)
    newdata = nouvelles_annees  # Les données pour lesquelles on veut prédire
)
# Combiner les prévisions avec les années
resultat_prevision <- data.frame(
    annee = nouvelles_annees$annee, 
    Surface_Forestiere_Predite = predictions_FRA
)

print(resultat_prevision)
```


# --- Modélisation simple sur les émissions de CO2 ---
Modélisation linéaire

```{r}
regCO2=lm(X252~annee,data=serie_CO2)
regCO2
plot(serie_CO2$annee,serie_CO2$X252,type='l',xlab="Année",ylab="CO2")
lines(serie_CO2$annee,regCO2$fitted.values,col="red")
```

Modélisation exponentielle

On ne peut pas transformer l'année en exponentielle, cela donne des valeurs trop grandes. 
Solution : soit on ajuste le logarithme de y à x, soit on décale les années. 
Choix : avec le logarithme.


##|-------------------------Remarques à changer-------------------------------
- Mettre les vraies valeurs pour les boites à moustaches (ne pas standardiser, on a toujous la meme forme), 

- Rajouter les axes pour les nuages des individus (acp), xintecept peut etre

- Essayer une droite quadratique pour les nuages de points entre 2 indicateurs.

- Verififer la republique centre africaine qui a une esperance de vie tres faible (dans le 2e nuage de points sur analyse croisée)

- Table des signes pour les classes (comme vu en 2e annéé) ou alors avec des couleurs 

- Essayer avec l'echelle l'ogarithmique en ordonnée pour les séries temporelles

#--------------------Rshiny-----------------------
On peut transformer les analyses en module et apres les integrer dans le Shiny, ca nous permet d'avoir un SHiny plus court
 paackage DT (renderDT pour le tableau des statistiques en SHiny)

Pour les ACP, il faut pouvoir choisir le choix des axes pour le cercle de corrélations et le nuage de points egalement

Pou le CAH (shiny) il faut que les couleurs du dendogramme soient les emmes que ceux de la cartes (pour les classes)

Afficher l'image pour ggpairs parce que ca prend du temps à charger. Rajouter une droite de regression dans le ggpairs

Enlever l'exemple pret à l'emploi pour le nuage entre deux indicateurs

##----------Conclusion -----------------------

on peut identifier les pays avec beaucoup de catastrophe et les pib faible  etc, les pays qui sont en fragilité et en plus exposes on peut dire en conclusion quel sont les pays qui sot plus vulnérable ou les pays qui sont plus expose mais moins vulnérables, et le pays est capables de résisté et s'il ne le font pas c'est un problème en interne, les pays ont un potentielle pour résister au changement climatique mais es ce qu'il le font vraiment? exemple les USA ou bien la France 
voir aussi les pays qui ne n'ont pas trop de catastrophe il n'ont pas de risque et ont des avantages.
Comparer la vulnerabilité et l'exposistion - Conclusion
C'est un choix interne de ne pas se proteger alors que les pays ont la capacité, on a suffisemment d'argent, d'infrastrctures, etc... de nourrir tout le monde et de loger tout le monde 
Mais c'est un choix politique de ne pas le faire, l'argent va autre part.La masse de l'agriculture pourrait suffir pour les besoins 


## ---------------------------------- Rshiny ---------------------------------- ##
```{r}
# app.R
# Application Shiny — Dashboard SAE (ACP / CAH / Cartes / Descriptives / Séries)
# Pré-requis : monde, monde_data, mCL (ou on calcule mCL dans l'app), emissions_co2, surface_fores, serie_CO2_long, serie_FOR_long
# Libraries
library(shiny)
library(shinydashboard)
library(ggplot2)
library(ggrepel)
library(leaflet)
library(dplyr)
library(DT)
library(FactoMineR)
library(factoextra)
library(GGally)    # for ggpairs
library(tidyr)

# --- UI ---
ui <- dashboardPage(
  dashboardHeader(title = "SAE — Climat & Développement"),
  dashboardSidebar(
    sidebarMenu(id="tabs",
                menuItem("Accueil", tabName="home", icon=icon("home")),
                menuItem("Descriptives", tabName="desc", icon=icon("table")),
                menuItem("Bivariées", tabName="bivar", icon=icon("project-diagram")),
                menuItem("Cartes", tabName="maps", icon=icon("globe")),
                menuItem("ACP", tabName="acp", icon=icon("chart-line")),
                menuItem("CAH", tabName="cah", icon=icon("layer-group")),
                menuItem("Séries temporelles", tabName="time", icon=icon("chart-area")),
                menuItem("Données", tabName="data", icon=icon("database"))
    )
  ),
  dashboardBody(
    tags$head(tags$style(HTML("
      /* petits styles pour rendre plus propre */
      .box-title { font-weight: 700; }
      .small-note { font-size:12px; color: #666; }
    "))),
    tabItems(
      # HOME
      tabItem(tabName="home",
              fluidRow(
                box(width=8, status="primary", title="Projet — Contexte & objectif",
                    p("Objectif : caractériser le développement des pays et leur exposition / vulnérabilité face aux risques climatiques."),
                    tags$ul(
                      tags$li("Indicateurs : démographie, économie, santé, énergie, environnement (CO₂, précipitations, surface forestière), catastrophes."),
                      tags$li("Méthodes : statistiques descriptives, ACP, classification (CAH), analyses temporelles, cartographie interactive.")
                    ),
                    p(class="small-note", "Remarque : ggpairs et certaines cartes peuvent être un peu longues à calculer pour tous les pays")
                ),
                box(width=4, status="info", title="Raccourcis utiles",
                    actionButton("go_desc","Aller aux descriptives"),
                    br(), br(),
                    actionButton("go_acp","Aller à l'ACP"),
                    br(), br(),
                    actionButton("go_maps","Aller aux cartes")
                )
              )
      ),
      
      # DESCRIPTIVES univariées
      tabItem(tabName="desc",
              fluidRow(
                box(width=6, title="Tableau résumé (compact)", status="primary",
                    DTOutput("stats_table")
                ),
                box(width=6, title="Histogramme simple", status="warning",
                    selectInput("hist_var", "Choisir un indicateur", choices = NULL),
                    plotOutput("hist_plot", height=300)
                )
              ),
              fluidRow(
                box(width=6, title="Boxplots standardisés (tous indicateurs)", status="info",
                    checkboxInput("show_points_box", "Afficher labels min/max", value = TRUE),
                    plotOutput("boxplots", height=420)
                ),
                box(width=6, title="Comparaison pays (barplot)", status="info",
                    selectizeInput("bar_countries", "Pays (plusieurs)", choices = NULL, multiple = TRUE),
                    selectInput("bar_var","Indicateur", choices = NULL),
                    plotOutput("bar_plot", height=420)
                )
              )
      ),
      
      # BIVARIEES (ggpairs + scatter sélection)
      tabItem(tabName="bivar",
              fluidRow(
                box(width=12, title="Matrice bivariée (ggpairs)", status="primary",
                    plotOutput("ggpairs_plot", height=800))
              ),
              fluidRow(
                box(width=6, title="Nuage 2 variables (label pays)", status="info",
                    selectInput("x_var","X", choices = NULL),
                    selectInput("y_var","Y", choices = NULL),
                    plotOutput("scatter_xy", height=400)),
                box(width=6, title="Exemples prêts à l'emploi", status="warning",
                    p("Espérance vie vs Accès à l'électricité"),
                    plotOutput("scatter_example", height=400))
              )
      ),
      
      # MAPS
      tabItem(tabName="maps",
              fluidRow(
                box(width=4, title="Options carte", status="primary",
                    selectInput("map_indicator", "Indicateur", choices = NULL),
                    sliderInput("map_radius", "Taille des points", min=3, max=12, value=6),
                    checkboxInput("map_log", "Échelle log (si pertinent)", value = FALSE)
                ),
                box(width=8, title="Carte points (circle markers)", status="primary",
                    leafletOutput("map_leaf", height=600))
              )
      ),
      
      # ACP
      tabItem(tabName="acp",
              fluidRow(
                box(width=6, title="Cercle des corrélations (axes 1 & 2)", status="primary",
                    plotOutput("pca_var_plot", height=420)),
                box(width=6, title="Nuage des individus (Axes 1 & 2)", status="primary",
                    sliderInput("pca_topk", "Nombre de pays étiquetés (top K)", min=5, max=50, value=20),
                    plotOutput("pca_ind_plot", height=420))
              ),
              fluidRow(
                box(width=12, title="Valeurs propres (rapide)", status="info",
                    verbatimTextOutput("pca_eig")
                )
              )
      ),
      
      # CAH
      tabItem(tabName="cah",
              fluidRow(
                box(width=6, title="Dendrogramme coloré", status="primary",
                    numericInput("k_classes", "Nombre de classes k", value=5, min=2, max=8),
                    actionButton("recalc_cah","Recalcule CAH"),
                    plotOutput("dendro_plot", height=420)
                ),
                box(width=6, title="Carte des classes (points colorés)", status="primary",
                    leafletOutput("cah_map", height=420)
                )
              ),
              fluidRow(
                box(width=12, title="Moyennes par classe", status="info",
                    DTOutput("class_means")
                )
              )
      ),
      
      # TIME SERIES
      tabItem(tabName="time",
              fluidRow(
                box(width=4, title="Sélection séries", status="primary",
                    selectizeInput("time_countries", "Pays (séries)", choices = NULL, multiple = TRUE, selected = c("France","United States","China")),
                    checkboxInput("show_CO2", "Tracer CO2", TRUE),
                    checkboxInput("show_forest", "Tracer surface forestière", TRUE)
                ),
                box(width=8, title="Séries temporelles", status="primary",
                    plotOutput("time_series_plot", height=520))
              )
      ),
      
      # DATA
      tabItem(tabName="data",
              fluidRow(
                box(width=12, title="Table complète des données", status="primary",
                    DTOutput("full_table"))
              )
      )
    )
  )
)

# --- SERVER ---
server <- function(input, output, session) {
  
  # ---- Setup: vérifier que objets existent ----
  # On suppose que 'monde_data' (sf) et 'data_t' (data.frame propre) et 'mCL' ou 'cah5' peuvent être calculés ici.
  # Si ces objets ne sont pas présents, l'app va planter : tu dois exécuter la préparation des données avant d'ouvrir l'app.
  if (!exists("monde_data") || !exists("data_t")) {
    stop("Les objets 'monde_data' et 'data_t' doivent exister dans l'environnement avant de lancer l'app.\n
         Ex : charger data_t (table finale) et monde_data (fusion monde + data_t).")
  }
  
  # --- Indicateurs numériques (pour selectors) ---
  data_num <- data_t %>% select(where(is.numeric))
  numeric_vars <- colnames(data_num)
  
  # Mettre à jour menus dynamiquement
  updateSelectInput(session, "hist_var", choices = numeric_vars, selected = numeric_vars[1])
  updateSelectInput(session, "map_indicator", choices = numeric_vars, selected = "electricite")
  updateSelectInput(session, "bar_var", choices = numeric_vars, selected = numeric_vars[which(colnames(data_t)=="emissions_co2")])
  updateSelectInput(session, "x_var", choices = numeric_vars, selected = "electricite")
  updateSelectInput(session, "y_var", choices = numeric_vars, selected = "esperance_vie")
  updateSelectizeInput(session, "bar_countries", choices = data_t$pays)
  updateSelectizeInput(session, "time_countries", choices = data_t$pays, selected = c("France","United States","China"))
  updateSelectizeInput(session, "go_desc", choices = NULL) # placeholder
  
  # ---- Stats table (compact) ----
  stats_desc <- reactive({
    df <- data_num
    res <- data.frame(
      Variable = colnames(df),
      Moyenne = sapply(df, mean, na.rm=TRUE),
      Mediane = sapply(df, median, na.rm=TRUE),
      SD = sapply(df, sd, na.rm=TRUE),
      Min = sapply(df, min, na.rm=TRUE),
      Max = sapply(df, max, na.rm=TRUE)
    )
    res
  })
  output$stats_table <- renderDT({
    datatable(round(stats_desc(),3), options=list(pageLength=10, dom='t'), rownames=FALSE)
  })
  
  # ---- Histogramme ----
  output$hist_plot <- renderPlot({
    v <- req(input$hist_var)
    ggplot(data_t, aes_string(x=v)) +
      geom_histogram(bins=30, fill="steelblue", color="white") +
      theme_minimal() + labs(x=v, y="Effectif")
  })
  
  # ---- Boxplots standardisés ----
  output$boxplots <- renderPlot({
    dfs <- as.data.frame(scale(data_num))
    dfm <- tidyr::pivot_longer(cbind(df=1:nrow(dfs), dfs), cols = -df, names_to = "variable", values_to = "value")
    p <- ggplot(dfm, aes(x = variable, y = value)) +
      geom_boxplot(outlier.shape = NA, fill = "lightgrey") +
      geom_jitter(width = 0.15, alpha = 0.5, size=1) +
      coord_flip() + theme_minimal() + labs(y="Valeur standardisée", x="")
    if (input$show_points_box) {
      # add labels for min/max per variable (approx)
      mins <- aggregate(value ~ variable, data = dfm, FUN = min)
      maxs <- aggregate(value ~ variable, data = dfm, FUN = max)
      p
    } else p
  })
  
  # ---- Bar plot comparatif pays ----
  output$bar_plot <- renderPlot({
    sel <- input$bar_countries
    var <- input$bar_var
    req(var)
    if (is.null(sel) || length(sel)==0) {
      # show top 10 by var
      df <- data_t %>% arrange(desc(.data[[var]])) %>% slice_head(n=10)
    } else {
      df <- data_t %>% filter(pays %in% sel) %>% arrange(desc(.data[[var]]))
    }
    ggplot(df, aes(x = reorder(pays, .data[[var]]), y = .data[[var]])) +
      geom_col(fill="steelblue") + coord_flip() + theme_minimal() +
      labs(x="", y=var, title=paste("Comparaison —", var))
  })
  
  # ---- ggpairs (bivariée) ----
  output$ggpairs_plot <- renderPlot({
    # ATTENTION : ggpairs peut être lourd : on prend un sous-ensemble si > 10 variables
    df <- data_num
    if (ncol(df) > 9) df_for_plot <- df[, 1:9] else df_for_plot <- df
    GGally::ggpairs(df_for_plot,
                    diag=list(continuous = "densityDiag"),
                    upper = list(continuous = wrap("cor", method="spearman")),
                    lower = list(continuous = wrap("points", alpha=0.4, size=0.8)))
  }, height = function(){ if(ncol(data_num)>9) 900 else 700 })
  
  # ---- scatter XY ----
  output$scatter_xy <- renderPlot({
    x <- req(input$x_var); y <- req(input$y_var)
    df <- data_t %>% select(pays, all_of(c(x,y))) %>% na.omit()
    ggplot(df, aes_string(x=x, y=y, label="pays")) +
      geom_point() + geom_smooth(method="lm", se=FALSE, color="darkred") +
      geom_text_repel(size=2.5, max.overlaps = 20) + theme_minimal()
  })
  
  output$scatter_example <- renderPlot({
    ggplot(data_t, aes(x=electricite, y=esperance_vie, label=pays)) +
      geom_point() + geom_smooth(method="lm", se=FALSE, color="darkgreen") +
      geom_text_repel(size=2.8) + theme_minimal() +
      labs(title="Espérance de vie vs Accès à l'électricité")
  })
  
  # ---- Leaflet cartes (points, palette, légende) ----
  output$map_leaf <- renderLeaflet({
    req(input$map_indicator)
    ind <- input$map_indicator
    df <- monde_data %>% filter(!is.na(.data[[ind]]))
    vals <- df[[ind]]
    pal <- colorNumeric("Blues", domain = if (input$map_log) log1p(vals) else vals)
    leaflet(df) %>% addProviderTiles("CartoDB.Positron") %>%
      addCircleMarkers(~LON, ~LAT,
                       radius = input$map_radius,
                       color = ~pal(if (input$map_log) log1p(get(ind)) else get(ind)),
                       fillOpacity = 0.9,
                       stroke = FALSE,
                       label = ~paste0(NAME, " : ", round(get(ind),2)),
                       popup = ~paste0("<b>", NAME, "</b><br>", ind, " : ", round(get(ind),2))
      ) %>%
      addLegend("bottomright", pal = pal, values = if (input$map_log) log1p(vals) else vals,
                title = ind)
  })
  
  # ---- PCA / ACP (préparation et affichage) ----
  pca_objs <- reactive({
    # construire dACP comme dans ton Rmd : choisir colonnes numériques dans monde_data (les colonnes indicateurs)
    tmp <- as.data.frame(monde_data)[, 13:23]   # ATTENTION : indices selon ta table ; adapte si nécessaire
    # ne garder que numériques (protection)
    is_num <- sapply(tmp, is.numeric)
    tmp <- tmp[, is_num, drop=FALSE]
    keep <- complete.cases(tmp)
    dACP <- tmp[keep, , drop=FALSE]
    # rownames = ISO3 des lignes gardées
    iso_full <- as.character(monde_data$ISO3)
    iso_codes <- iso_full[keep]
    rownames(dACP) <- iso_codes
    acp <- PCA(dACP, graph = FALSE)
    list(acp=acp, dACP=dACP)
  })
  
  output$pca_eig <- renderPrint({
    acp <- pca_objs()$acp
    print(acp$eig)
  })
  
  output$pca_var_plot <- renderPlot({
    acp <- pca_objs()$acp
    # Cercle des corrélations pour axes 1 & 2
    fviz_pca_var(acp, axes = c(1,2), repel=TRUE)
  })
  
  output$pca_ind_plot <- renderPlot({
    acp <- pca_objs()$acp
    coords <- as.data.frame(acp$ind$coord[,1:2])
    coords$iso <- rownames(coords)
    # compute contribution sum to pick topk
    contrib_sum <- rowSums(acp$ind$contrib[,1:2, drop=FALSE])
    coords$contrib <- contrib_sum
    k <- input$pca_topk
    idx <- order(coords$contrib, decreasing = TRUE)[1:min(k, nrow(coords))]
    coords$label <- ""
    coords$label[idx] <- coords$iso[idx]
    ggplot(coords, aes(x = Dim.1, y = Dim.2)) +
      geom_point(alpha=0.6) +
      geom_text_repel(aes(label=label), size=3, max.overlaps = 30) +
      theme_minimal() + labs(x="Dim 1", y="Dim 2", title="Nuage des individus (ACP)")
  })
  
  # ---- CAH (clustering) ----
  cah_objs <- reactiveVal(NULL)
  observe({
    acp <- pca_objs()$acp
    cp <- acp$ind$coord[,1:4, drop=FALSE]
    cah <- hclust(dist(cp), method="ward.D2")
    k <- 5
    cls <- cutree(cah, k)
    cah_objs(list(cah=cah, cls=cls))
  })
  
  observeEvent(input$recalc_cah, {
    acp <- pca_objs()$acp
    cp <- acp$ind$coord[,1:4, drop=FALSE]
    cah <- hclust(dist(cp), method="ward.D2")
    k <- input$k_classes
    cls <- cutree(cah, k)
    cah_objs(list(cah=cah, cls=cls))
  })
  
  output$dendro_plot <- renderPlot({
    req(cah_objs())
    fviz_dend(cah_objs()$cah, k = input$k_classes, show_labels = FALSE,
              k_colors = "jco", rect = TRUE, rect_border = "jco", rect_fill = TRUE,
              main = paste("Dendrogramme (k =", input$k_classes, ")"))
  })
  
  output$cah_map <- renderLeaflet({
    req(cah_objs())
    cls <- cah_objs()$cls
    df_cls <- data.frame(ISO = names(cls), class = as.factor(cls), stringsAsFactors = FALSE)
    # merge with monde_data by ISO3
    map_df <- merge(as.data.frame(monde_data), df_cls, by.x="ISO3", by.y="ISO", all.x=FALSE, sort=FALSE)
    pal <- colorFactor("Set1", domain = map_df$class)
    leaflet(map_df) %>% addProviderTiles("CartoDB.Positron") %>%
      addCircleMarkers(~LON, ~LAT, color = ~pal(class), radius = 6, fillOpacity = 0.9,
                       popup = ~paste0(NAME, "<br>Classe: ", class)) %>%
      addLegend("bottomright", pal = pal, values = ~class, title = "Classe CAH")
  })
  
  output$class_means <- renderDT({
    req(cah_objs())
    cls <- cah_objs()$cls
    df_cls <- data.frame(ISO = names(cls), class = cls, stringsAsFactors = FALSE)
    merged <- merge(data.frame(ISO = monde_data$ISO3, data_t), df_cls, by="ISO")
    mpar <- merged %>% group_by(class) %>% summarise(across(where(is.numeric), ~mean(.x, na.rm=TRUE)), n=n())
    datatable(round(as.data.frame(mpar),3))
  })
  
  # ---- TIME SERIES (CO2 & Forest) ----
  # We expect serie_CO2_long and serie_FOR_long exist in the environment
  output$time_series_plot <- renderPlot({
    sel <- input$time_countries
    p <- ggplot()
    if (input$show_CO2 && exists("serie_CO2_long")) {
      dfc <- serie_CO2_long %>% filter(Pays %in% sel)
      p <- p + geom_line(data=dfc, aes(x=annee, y=Emissions_CO2, color=Pays), size=1)
    }
    if (input$show_forest && exists("serie_FOR_long")) {
      dff <- serie_FOR_long %>% filter(Pays %in% sel)
      p <- p + geom_line(data=dff, aes(x=annee, y=Surface_Forestiere, color=Pays), linetype="dashed", size=1)
    }
    p + theme_minimal() + labs(x="Année", y="Valeur", title="Séries temporelles sélectionnées")
  })
  
  # ---- Tables ----
  output$full_table <- renderDT({
    datatable(monde_data, options = list(pageLength=20, scrollX=TRUE))
  })
  
  output$full_table2 <- renderDT({
    datatable(data_t, options = list(pageLength=20))
  })
  
  # ---- navigation shortcuts ----
  observeEvent(input$go_desc, { updateTabItems(session, "tabs", "desc") })
  observeEvent(input$go_acp,  { updateTabItems(session, "tabs", "acp") })
  observeEvent(input$go_maps, { updateTabItems(session, "tabs", "maps") })
}

# --- run app ---
shinyApp(ui, server)
```





















